ACORDAO-COMPLETO-2413338

ACÓRDÃO 540/2021 ATA 8/2021 - PLENÁRIO

VISTOS, relatados e discutidos estes autos, referentes a Tomada de Contas Especial (TCE) instaurada em cumprimento ao Acórdão 483/2015-TCU-Plenário, oriunda da conversão da Representação (TC Processo 046.127/2012-7) formulada pela ex-Secretaria de Fiscalização de Obras Rodoviárias do TCU (Secob Rodovias) , em face de irregularidades na execução do Contrato 3/2008, celebrado entre a então Secretaria de Portos da Presidência da República (SEP/PR) e a empresa Engerede Engenharia e Representação EIRELI (Engerede Engenharia) , 
	ACORDAM os ministros do Tribunal de Contas da União, reunidos em sessão do Plenário, ante as razões expostas pelo relator, em:
	9.1. julgar irregulares as contas do Sr. Reynaldo Aben-Athar de Sousa, na condição de fiscal do Contrato 3/2008, e da Engerede Engenharia e Representação Ltda. (Engerede Engenharia) , empresa executora do Contrato 3/2008, com fundamento no art. 1º, inciso I, 16, inciso III, alínea "c", § 2º, alínea "b", 19, caput, e 23, inciso III, da Lei 8.443/1992 c/c com os art. 1º, inciso I, 209, inciso III, e § 5º, inciso II, 210 e 214, inciso III, do Regimento Interno do TCU (RI/TCU) , condenando-os, em solidariedade,  ao pagamento da importância a seguir especificada e fixando-lhes o prazo de 15 dias para que comprovem perante este Tribunal, em respeito ao art. 214, inciso III, alínea "a", do RI/TCU, o recolhimento da dívida aos cofres do Tesouro Nacional, atualizada monetariamente, e acrescida de juros de mora, calculados a partir da data discriminada, até a data do efetivo recolhimento e com o abatimento de valores acaso já ressarcidos, nos termos da legislação vigente: 
	Valor original (R$) 
	Data da Ocorrência

	3.108,00
	6/11/2008

	134.687,04
	1/12/2008

	112.679,00
	24/12/2008

	31.369,37
	18/2/2009

	47.143,92
	27/4/2009

	5.060,85
	6/5/2009

	14.051,89
	21/9/2009

	2.757,30
	8/3/2010

	36.532,90
	8/3/2010

	453,80
	23/3/2010

	36.532,90
	9/4/2010

	9.582,16
	12/5/2010

	7.318,08
	29/7/2010

	3.630,40
	29/7/2010

	12.455,90
	29/7/2010

	3.400,25
	29/7/2010

	9.060,05
	18/8/2010

	2.071,80
	7/10/2010

	5.553,70
	3/11/2010

	20.056,51
	30/12/2010

	13.286,98
	18/1/2011

	20.056,51
	18/1/2011

	20.056,51
	18/1/2011

	11.901,00
	20/6/2011

	9.2.aplicar aos Sr. Reynaldo Aben-Athar de Sousa e à empresa Engerede Engenharia e Representação Ltda., individualmente, a multa prevista no art. 57 da Lei 8.443/1992 c/c o art. 267 do Regimento Interno do TCU (RI/TCU) , no valor de R$ 100.000,00 (cem mil reais) , com a fixação do prazo de quinze dias, a contar das notificações, para comprovarem, perante o Tribunal (art. 214, inciso III, alínea "a", do RI/TCU) , o recolhimento das dívidas aos cofres do Tesouro Nacional, atualizadas monetariamente desde a data deste acórdão até a dos efetivos recolhimentos, se forem pagas após o vencimento, na forma da legislação em vigor;
	9.3. autorizar, desde logo, nos termos do art. 28, inciso II, da Lei 8.443/1992, a cobrança judicial das dívidas, caso não atendidas as notificações;
	9.4. em relação ao Sr. Reynaldo Aben-Athar de Sousa, servidor público federal do Ministério do Meio Ambiente, antes da adoção da medida prevista no art. 28, inciso II, da Lei 8.443/1992, determinar o desconto integral ou parcelado da dívida nos vencimentos, salários ou proventos do responsável, observados os limites previstos na legislação pertinente, nos termos previstos no inciso I do referido artigo da Lei Orgânica/TCU.
	9.5. autorizar, desde logo, com fundamento no art. 26 da Lei 8.443/1992 c/c o art. 217 do RI/TCU, caso seja do interesse dos responsáveis, o parcelamento da dívida em até 36 (trinta e seis) parcelas, incidindo sobre cada uma, os encargos legais devidos, sem prejuízo de alertá-los de que, caso optem por essa forma de pagamento, a falta de comprovação do recolhimento de qualquer parcela implicará o vencimento antecipado do saldo devedor, nos termos do art. 26, parágrafo único, da Lei 8.443/1992 c/c o art. 217, § 2º, do RI/TCU;
	9.6. inabilitar o Sr. Reynaldo Aben-Athar de Sousa, servidor público federal lotado no Ministério do Meio Ambiente, pelo período de 5 (cinco) anos para o exercício de cargo em comissão ou função de confiança no âmbito da administração pública federal, nos termos do art. 60 da Lei 8.443/1992 c/c art. 270 do RI/TCU, reconhecida a gravidade das irregularidades do caso;
	9.7. comunicar ao Ministério do Meio Ambiente e ao Sr. Reynaldo Aben Athar de Sousa, após o trânsito em julgado deste processo, com fundamento no art. 270, § 3°, do RI/TCU, a aplicação pelo TCU da sanção prevista no art. 60, da Lei 8.443/1992, de inabilitação para o exercício de cargo em comissão ou função de confiança, no âmbito da administração pública federal, imposta ao responsável; 
	9.8. encaminhar cópia deste acórdão ao Procurador-Chefe da Procuradoria da República no Distrito Federal, nos termos do § 3º do art. 16 da Lei 8.443/1992 c/c o § 7º do art. 209 do Regimento Interno do TCU, para adoção das medidas cabíveis; e comunicar-lhe que o voto e o relatório da deliberação podem ser acessados por meio do endereço www.tcu.gov.br/acordaos e que, caso haja interesse, o Tribunal pode enviar-lhe cópia desses documentos sem qualquer custo;
	9.9. encaminhar de cópia desta deliberação à Secretaria de Controle Interno (CISET) da Casa Civil, com vistas à adoção das providências previstas no art. 11, inciso XXV, do Decreto 3.591/2000;
	9.10. encaminhar cópia deste acórdão aos responsáveis e interessados e comunicar-lhes que o relatório e o voto que a fundamentaram podem ser acessados por meio do endereço eletrônico www.tcu.gov.br/acordaos e que, caso haja interesse, o Tribunal pode enviar-lhes cópia desses documentos sem qualquer custo.

Tomada de contas especial instaurada em razão de irregularidades na execução de contrato que tinha como objeto a prestação de serviços relacionados com a mudança de leiaute, adequação das instalações prediais e serviços afins, com fornecimento de material e mão de obra. Análise das alegações de defesa.

Secretaria de Portos (extinta).

3. Interessados/Responsáveis:
3.1. Responsáveis: Engerede Engenharia e Representação Ltda (04.823.459/0001-46); Reynaldo Aben Athar de Sousa (XXX.310.091-XX).

Ministro Benjamin Zymler.

13.1. Ministros presentes: Ana Arraes (Presidente), Walton Alencar Rodrigues, Benjamin Zymler (Revisor), Augusto Nardes (Relator), Aroldo Cedraz, Raimundo Carreiro, Bruno Dantas, Vital do Rêgo e Jorge Oliveira.
13.2. Ministros-Substitutos presentes: Augusto Sherman Cavalcanti, Marcos Bemquerer Costa e Weder de Oliveira.

ACORDAO-COMPLETO-2496617

Acórdão de Relação 1958/2021 - Plenário

Acórdão de Relação

ACORDAO-COMPLETO-2477125

Acórdão 1162/2021 - Plenário

ACORDAO-COMPLETO-2510512

Acórdão 2696/2022 - Plenário

AUGUSTO NARDES

Adoto como parte do relatório a instrução de mérito elaborada no âmbito da Secretaria de Fiscalização de Infraestrutura Portuária e Ferroviária  - SeinfraPortoFerrovia (peça 68) , acolhida pelo corpo dirigente da unidade técnica (peças 69 e 70) , que contou com a anuência do Ministério Público junto a este Tribunal (peça 71) :
"INTRODUÇÃO
1.	Trata-se de Tomada de Contas Especial (TCE) instaurada em cumprimento ao Acórdão 483/2015-TCU-Plenário, de relatoria do Ministro Augusto Nardes, oriunda da conversão da Representação (TC Processo 046.127/2012-7) formulada pela ex-Secretaria de Fiscalização de Obras Rodoviárias do TCU (Secob Rodovias) , em que tais processos foram constatadas irregularidades na execução do Contrato 3/2008 (peça 63) , celebrado entre a então Secretaria de Portos da Presidência da República (SEP/PR) , Contratante, e a empresa Engerede Engenharia e Representação EIRELI (Engerede Engenharia) , Contratada.
HISTÓRICO
2.	O Contrato 3/2008 e anexo tinha como objeto a contratação de empresa especializada na prestação de serviços relacionados com a mudança de leiaute, adequação das instalações prediais e serviços afins, em salas alugadas para SEP/PR no prédio do Centro Empresarial Varig (Edifício Varig) , sito no Setor Comercial Norte (SCN) , Quadra 4, Bloco B, Pétala 'C' (Torre 3) , Asa Norte, Brasília/DF, com fornecimento de material e mão de obra e decorreu da adesão daquela Secretaria à Ata de Registro de Preços (ARP) 24/2007 do Tribunal Superior Eleitoral (TC Processo 046.127/2012-7, em apenso, peça 2, p. 2 e peça 13) . 
3.	Segundo o contrato de aluguel firmado entre a SEP/PR e a empresa imobiliária signatária (Contrato 127/2007 e aditivos) , as salas locadas na Torre 3 do Edifício Varig para aquela secretaria e que seriam reformadas pela Engerede Engenharia, compreendiam: salas 1302 e 1302-Mezanino, no 13º andar; sala 1403-Cobertura, no 14º andar; e sala 103, no 1º andar.
4.	Verificou-se que o Contrato 3/2008 vigorou, inicialmente, de 21/8/2008 a 20/9/2009, sendo prorrogado, sucessivamente, até 20/8/2013 (peça 63, p. 11-12 e 18; peça 64, p. 1, 3, 7, 12, 13 e 17) . 
5.	O preço a ser pago à Contratada pela execução do objeto do contrato foi pactuado em      R$ 1.767.524,05, no princípio, alcançando o montante de R$ 4.124.813,08 ao final da vigência (vide Tabela 4, soma total R$ da coluna 5/5.2) . 
6.	O Contrato 3/2008 foi objeto de análise no curso de inspeção realizada para sanear o processo de contas do exercício de 2010 da Secretaria de Portos (TC Processo 021.063/2011-7) . Nessa inspeção in loco, realizada de 4/9 a 6/9/2012, foram observadas as irregularidades de (i) prorrogação irregular da contratação, tendo em vista que o objeto não se caracteriza por serviço de duração continuada, nos termos do art. 57, inciso II, da Lei 8.666/1993, e (ii) falta de correlação entre os itens que compõem a ata de registro de preços e aqueles que, de fato, foram entregues à SEP/PR. As irregularidades levaram a equipe de auditoria a formular representação e determinar oitiva prévia de responsáveis, nos autos do TC Processo 046.127/2012-7, propondo-se à peça 15 daquele processo:
a) conhecer da presente Representação, com base no art. 237, inciso VI, do Regimento Interno/TCU;
b) determinar oitiva prévia da Secretaria de Portos da Presidência da República e da empresa Engerede Engenharia e Representação Ltda., com fundamento no art. 276, § 2°, do RI/TCU, para que se pronunciem sobre as seguintes irregularidades verificadas no Contrato 3/2008:
c.1) prorrogação do contrato sem que estivessem preenchidos os requisitos estabelecidos no art. 57, inciso II, da Lei 8.666/1993;
c.2) inexistência de elementos que comprovem a execução de diversos itens que integram as    medições do contrato, a exemplo dos que constam na tabela 1 a seguir: 
Tabela 1: amostra de serviços vistoriados na SEP
	Item
	Discriminação
	Valor
	Quantidade (m²) 

	2
	Obras civis

	2.23
	Fornecimento e instalação de revestimento de piso laminado decorativo (carpete de madeira) conforme especificações e acabamento
	R$ 116,42
	1.333,70

	2.26
	Fornecimento e instalação de piso em granito branco polar, peça com dimensões conforme modulação existente no tribunal
	R$ 512,61
	73,00

	2.28
	Fornecimento e instalação de piso elevado, placas de 60x60 cm, modelo Concore 1000 da Tate
	R$ 337,39
	60,00

	4
	Carpetes
		
	4.1
	Fornecimento e instalação de tapete em rolo cor vermelha ref. Tabacow conforme especificação
	R$ 71,28
	153,93

	4.2
	Fornecimento e instalação de tapete em rolo cor tipo Bouclê ref. Tabacow conforme especificação
	R$ 95,04
	884,00

Fonte: Medições do contrato 003/2008 SEP-Engerede Engenharia
c.3) execução de serviço em material distinto daquele constante da ata de registro de preços 24/2007, a exemplo do forro da sala situada no mezanino da torre Pétala C, no Edifício Varig (a ata de registro de preços apenas previa forro do tipo gesso acartonado, a empresa Engerede valeu-se de forro do tipo mineral) .
7.	Nas instruções às peças 35 e 62 do TC Processo 046.127/2012-7, estão circunstanciados os demais elementos do processo de Representação formulada pela Secob Rodovias e após nova inspeção in loco realizada de 11/12 a 20/12/2013 (peça 39) , propôs-se naquela última instrução (mérito) , de 20/1/2014, às instâncias superiores que:
a) conheça da presente representação, com fundamento no art. 237, inciso VI, do Regimento Interno do TCU, para, no mérito, considerá-la procedente;
b) revogue a medida cautelar concedida em 12/3/2013, nos termos do §5° do art. 276 do RI/TCU;
c) determine, com fulcro no art. 45 da Lei 8.443/92, à Secretaria de Portos da Presidência da República (SEP) que providencie a rescisão do contrato 3/2008, celebrado entre a SEP e a empresa Engerede Engenharia e Representação Ltda. (CNPJ 04.823.459/0001-46) , por cumprimento irregular, por parte da contratada, de cláusulas contratuais e especificações, conforme prevê o art. 78, inciso II, da Lei 8.666/93;
d) dê ciência à Secretaria de Portos da Presidência da República (SEP) que Contrato 3/2008, celebrado entre a SEP e a empresa Engerede Engenharia e Representação Ltda., não preenche os requisitos previsto no art. 57, inciso II, da Lei 8.666/1993;
e) determine a autuação de processo específico de tomada de contas especial, nos termos do art. 47 da Lei 8.443/1992, c/c o art. 252 do Regimento Interno e com o art. 43 da Resolução 191/2006, para:
a. apensar os presentes autos ao processo de TCE acima proposto, conforme disposto no art. 43 da Resolução 191/2006;
b. ouvir em audiência, o Sr. Reynaldo Aben-Athar de Sousa, CPF XXX.310.091-XX, fiscal do contrato, com fundamento nos arts. 10, § 1º, e 12, incisos I e III, da Lei 8.443/1992 c/c o art. 202, incisos I e III, do RI/TCU, para que, no prazo de quinze dias, apresente suas razões de justificativas para execução de serviços de gesso em forro mineral, na sala situada no mezanino da torre Pétala C, no Edifício Varig, enquanto todos os documentos de liquidação e pagamento, posteriores a data de execução dos serviços, constantes do processo decorrente do Contrato 3/2008, celebrado entre a Secretaria de Portos (SEP) e a empresa Engerede Engenharia e Representação Ltda. (CNPJ 04.823.459/0001-46) , atestam a execução de serviços distintos, a exemplo de remanejamento de divisórias e instalações elétricas; 
c. citar, no processo de TCE acima proposto, o Sr. Reynaldo Aben-Athar de Sousa, CPF XXX.310.091-XX, e, solidariamente, a empresa Engerede Engenharia e Representação Ltda (CNPJ 04.823.459/0001-46) , com fundamento nos arts. 10, § 1º, e 12, incisos I e II, da Lei 8.443/1992 c/c o art. 202, incisos I e II, do RI/TCU, para que, no prazo de quinze dias a partir da ciência da citação, apresentem suas alegações defesa, ou recolham aos cofres do Tesouro Nacional as quantias abaixo especificadas, atualizadas monetariamente, em razão do pagamento de serviços não encontrados nas dependências da Secretaria de Portos da Presidência da República, especificamente quanto aos itens constantes das tabelas 1 e 2 a seguir, com entrega atestada pelos responsáveis no curso do Contrato 3/2008: (...) 
8.	Ante a proposta de mérito do TC Processo 046.127/2012-7, os Ministros do TCU, reunidos em Sessão Plenária, ante as razões expostas pelo Relator, acordaram, dentre outras decisões do Acórdão 483/2015-TCU-Plenário (Ministro Relator Augusto Nardes) :
9.1. conhecer da presente representação, uma vez satisfeitos os requisitos de admissibilidade previstos no art. 237, inciso VI, do Regimento Interno do TCU, para, no mérito, considerá-la procedente;
9.2. revogar, por perda do objeto, a medida cautelar concedida em 12/3/2013, nos termos do § 5° do art. 276 do RI/TCU;
9.3 determinar, nos termos do art. 47 da Lei 8.443/1992, c/c o art. 252 do RI/TCU e com o art. 41 da Resolução-TCU 259/2014, a autuação de processo específico de tomada de contas especial, para:
9.3.1. apensar os presentes autos ao processo de TCE autuado, conforme disposto no art. 41 da Resolução-TCU 259/2014;
9.3.2. promover a audiência do responsável Reynaldo Aben-Athar de Sousa (CPF XXX.310.091-XX) , fiscal do contrato, com fundamento nos arts. 10, § 1º, e 12, incisos I e III, da Lei 8.443/1992 c/c o art. 202, incisos I e III, do RI/TCU, para que, no prazo de quinze dias, a partir da ciência da audiência, apresente suas razões de justificativas para execução de serviços de gesso em forro mineral, na sala situada no mezanino da torre Pétala C, no Edifício Varig, enquanto todos os documentos de liquidação e pagamento, posteriores a data de execução dos serviços, constantes do processo decorrente do Contrato 3/2008, atestam a execução de serviços distintos, a exemplo de remanejamento de divisórias e instalações elétricas, em afronta aos princípios da licitação, moralidade, impessoalidade e legalidade, bem como em desacordo ao disposto nos arts. 66, 67, § 1º, e 76 da Lei 8.666/1993 e no art. 315 do Decreto- Lei 2.848/1940;
9.3.3. promover a citação do responsável Reynaldo Aben-Athar de Sousa, CPF XXX.310.091-XX, solidariamente com a empresa Engerede Engenharia e Representação Ltda. (CNPJ 04.823.459/0001-46) , na pessoa de seu representante legal, com fundamento nos arts. 10, § 1º, e 12, incisos I e II, da Lei 8.443/1992 c/c o art. 202, incisos I e II, do RI/TCU, para que, no prazo de quinze dias a partir da ciência da citação, apresentem suas alegações de defesa, ou recolham aos cofres do Tesouro Nacional as quantias abaixo especificadas, atualizadas monetariamente e acrescida dos juros legais cabíveis, calculados a partir das datas correspondentes, até as dos efetivos recolhimentos, na forma prevista na legislação em vigor, em razão da irregularidade concernente ao pagamento de serviços não encontrados nas dependências da Secretaria de Portos da Presidência da República, especificamente quanto aos itens constantes das tabelas 1 e 2 a seguir, com entrega atestada pelos responsáveis no curso do Contrato 3/2008:
Tabela 1: diferença entre os serviços medidos e pagos pela SEP, no Contrato 3/2008, e os efetivamente localizados na unidade
	Item
	Discriminação
	Valor
	Quanti-dade medida e paga
	Quantida-de encontra-da na Secretaria de Portos
	Local onde o material foi identifica-do
	Dife-rença entre a medição da SEP e o efetiva-mente localiza-do
	Diferença em reais

	2
	Obras civis

	2.13
	Fornecimento e instalação de piso vinílico CROMA - 3 mm de espessura
	R$ 78,88
	669
	396
	Mezanino
	273
	R$ 21.534,24

	2.23
	Fornecimento e instalação de revestimento de piso laminado decorativo (carpete de madeira) conforme especificações e acabamento
	R$ 116,42
	1.333,70
	30,55
	Mezanino e 1° andar
	1.303,15
	R$ 151.712,49

	2.25
	Fornecimento e instalação de revestimento de piso cerâmico conforme especificações
	R$ 64,75
	95
	0
	não localizado 
	95
	R$ 6.151,25

	2.26
	Fornecimento e instalação de piso em granito branco polar, peça com dimensões conforme modulação existente no tribunal
	R$ 512,61
	73
	0
	não localizado 
	73
	R$ 37.420,53

	2.28
	Fornecimento e instalação de piso elevado, placas de 60x60 cm, modelo Concore 1000 da Tate
	R$ 337,39
	60
	0
	não localizado 
	60
	R$ 20.243,40

	4
	Carpetes

	4.1
	Fornecimento e instalação de tapete em rolo cor vermelha ref. Tabacow conforme especificação
	R$ 71,28
	153,93
	0
	não localizado 
	153,93
	R$ 10.972,13

	4.2
	Fornecimento e instalação de tapete em rolo cor tipo Bouclê ref. Tabacow conforme especificação
	R$ 95,04
	884
	0
	não localizado 
	884
	R$ 84.015,36

	4.3
	Revestimento de piso em manta Linóleo - ref. 121-077 - ton: soft beige
	R$ 226,90
	1.017,00
	0
	não localizado 
	1017
	R$ 230.757,30

	Total dos valores pagos indevidamente
	R$ 562.806,70

Fonte: peças 50, 52 e 55 a 61 [do TC Processo 046.127/2012-7]
Tabela 2: Memória de cálculo do débito, com respectivas datas de ocorrência para citação dos responsáveis
	Nota Fiscal
	Data do pagamento (ocorrência para efeito de citação) 
	Serviços medidos e pagos no Contrato 3/2008 e não localizados nas dependências da SEP
	Valor total pago
	Total

	731
	06/11/2008
	Fornecimento e instalação de revestimento de piso cerâmico conforme especificações
	 R$     3.108,00 
	R$        3.108,00

	753
	01/12/2008
	Fornecimento e instalação de revestimento de piso laminado decorativo (carpete de madeira) conforme especificações e acabamento
	 R$  13.039,04 
	R$   134.687,04

			Fornecimento e instalação de tapete em rolo cor vermelha ref. Tabacow conforme especificação
	 R$     7.128,00 
	
			Fornecimento e instalação de tapete em rolo cor tipo Bouclê ref. Tabacow conforme especificação
	 R$  23.760,00 
	
			Revestimento de piso em manta Linóleo - ref. 121-077 - ton: soft beige
	 R$  90.760,00 
	
	772
	24/12/2008
	Fornecimento e instalação de tapete em rolo cor tipo Bouclê ref. Tabacow conforme especificação
	 R$  33.264,00 
	R$   112.679,00

			Revestimento de piso em manta Linóleo - ref. 121-077 - ton: soft beige
	 R$  79.415,00 
	
	806
	18/02/2009
	Fornecimento e instalação de revestimento de piso laminado decorativo (carpete de madeira) conforme especificações e acabamento
	 R$  31.369,37 
	R$     31.369,37

	861
	06/05/2009
	Fornecimento e instalação de piso elevado, placas de 60x60 cm, modelo Concore 1000 da Tate
	 R$     5.060,85 
	R$        5.060,85

	862
	27/04/2009
	Fornecimento e instalação de piso vinílico CROMA - 3 mm de espesura¹
	 R$        315,52 
	R$     47.143,92

			Fornecimento e instalação de revestimento de piso laminado decorativo (carpete de madeira) conforme especificações e acabamento
	 R$  26.194,50 
	
			Fornecimento e instalação de revestimento de piso cerâmico conforme especificações
	 R$        129,50 
	
			Fornecimento e instalação de piso em granito branco polar, peça com dimensões conforme modulação existente no tribunal
	 R$  20.504,40 
	
	977
	21/09/2009
	Fornecimento e instalação de revestimento de piso laminado decorativo (carpete de madeira) conforme especificações e acabamento
	 R$  14.051,89 
	R$     14.051,89

	1100
	08/03/2010
	Fornecimento e instalação de revestimento de piso cerâmico conforme especificações
	 R$        194,25 
	R$        2.757,30

			Fornecimento e instalação de piso em granito branco polar, peça com dimensões conforme modulação existente no tribunal
	 R$     2.563,05 
	
	1101
	08/03/2010
	Fornecimento e instalação de piso vinílico CROMA - 3 mm de espesura
	 R$     7.888,00 
	R$     36.532,90

			Fornecimento e instalação de revestimento de piso laminado decorativo (carpete de madeira) conforme especificações e acabamento
	 R$  20.373,50 
	
			Fornecimento e instalação de revestimento de piso cerâmico conforme especificações
	 R$        647,50 
	
			Fornecimento e instalação de piso em granito branco polar, peça com dimensões conforme modulação existente no tribunal
	 R$     2.563,05 
	
			Fornecimento e instalação de piso elevado, placas de 60x60 cm, modelo Concore 1000 da Tate
	 R$     5.060,85 
	
	1124
	23/03/2010
	Revestimento de piso em manta Linóleo - ref. 121-077 - ton: soft beige
	 R$        453,80 
	R$           453,80

	1130
	09/04/2010
	Fornecimento e instalação de piso vinílico CROMA - 3 mm de espesura
	 R$     7.888,00 
	R$     36.532,90

			Fornecimento e instalação de revestimento de piso laminado decorativo (carpete de madeira) conforme especificações e acabamento
	 R$  20.373,50 
	
			Fornecimento e instalação de revestimento de piso cerâmico conforme especificações
	 R$        647,50 
	
			Fornecimento e instalação de piso em granito branco polar, peça com dimensões conforme modulação existente no tribunal
	 R$     2.563,05 
	
			Fornecimento e instalação de piso elevado, placas de 60x60 cm, modelo Concore 1000 da Tate
	 R$     5.060,85 
	
	1150
	12/05/2010
	Fornecimento e instalação de piso vinílico CROMA - 3 mm de espesura
	 R$     2.366,40 
	R$        9.582,16

			Fornecimento e instalação de revestimento de piso laminado decorativo (carpete de madeira) conforme especificações e acabamento
	 R$     3.492,60 
	
			Fornecimento e instalação de revestimento de piso cerâmico conforme especificações
	 R$        647,50 
	
			Fornecimento e instalação de piso em granito branco polar, peça com dimensões conforme modulação existente no tribunal
	 R$     3.075,66 
	
	1185
	29/07/2010
	Fornecimento e instalação de tapete em rolo cor vermelha ref. Tabacow conforme especificação
	 R$     1.425,60 
	R$        7.318,08

			Fornecimento e instalação de tapete em rolo cor tipo Bouclê ref. Tabacow conforme especificação
	 R$     5.892,48 
	
	1186
	29/07/2010
	Revestimento de piso em manta Linóleo - ref. 121-077 - ton: soft beige
	 R$     3.630,40 
	R$        3.630,40

	1195
	29/07/2010
	Fornecimento e instalação de tapete em rolo cor vermelha ref. Tabacow conforme especificação
	 R$        712,80 
	R$     12.455,90

			Fornecimento e instalação de tapete em rolo cor tipo Bouclê ref. Tabacow conforme especificação
	 R$     3.801,60 
	
			Revestimento de piso em manta Linóleo - ref. 121-077 - ton: soft beige
	 R$     7.941,50 
	
	1203
	29/07/2010
	Fornecimento e instalação de revestimento de piso cerâmico conforme especificações
	 R$        129,50 
	R$        3.400,25

			Fornecimento e instalação de piso em granito branco polar, peça com dimensões conforme modulação existente no tribunal
	 R$     2.563,05 
	
			Fornecimento e instalação de tapete em rolo cor vermelha ref. Tabacow conforme especificação
	 R$        707,70 
	
	1226
	18/08/2010
	Fornecimento e instalação de piso vinílico CROMA - 3 mm de espesura
	 R$        394,40 
	R$        9.060,05

			Fornecimento e instalação de revestimento de piso laminado decorativo (carpete de madeira) conforme especificações e acabamento
	 R$     1.746,30 
	
			Fornecimento e instalação de revestimento de piso cerâmico conforme especificações
	 R$        129,50 
	
			Fornecimento e instalação de piso em granito branco polar, peça com dimensões conforme modulação existente no tribunal
	 R$     1.537,83 
	
			Fornecimento e instalação de piso elevado, placas de 60x60 cm, modelo Concore 1000 da Tate
	 R$     1.349,56 
	
			Fornecimento e instalação de tapete em rolo cor vermelha ref. Tabacow conforme especificação
	 R$        213,84 
	
			Fornecimento e instalação de tapete em rolo cor tipo Bouclê ref. Tabacow conforme especificação
	 R$        285,12 
	
			Revestimento de piso em manta Linóleo - ref. 121-077 - ton: soft beige
	 R$     3.403,50 
	
	1267
	07/10/2010
	Fornecimento e instalação de revestimento de piso laminado decorativo (carpete de madeira) conforme especificações e acabamento
	R$     1164,2
	R$        2.071,80

			Revestimento de piso em manta Linóleo - ref. 121-077 - ton: soft beige
	R$        907,6
	
	1268
	03/11/2010
	Fornecimento e instalação de piso vinílico CROMA - 3 mm de espesura
	 R$     1.183,20 
	R$        5.553,70

			Fornecimento e instalação de revestimento de piso laminado decorativo (carpete de madeira) conforme especificações e acabamento
	 R$     2.328,40 
	
			Revestimento de piso em manta Linóleo - ref. 121-077 - ton: soft beige
	 R$     2.042,10 
	
	1330
	30/12/2010
	Fornecimento e instalação de piso vinílico CROMA - 3 mm de espesura
	 R$        394,40 
	R$     20.056,51

			Fornecimento e instalação de revestimento de piso laminado decorativo (carpete de madeira) conforme especificações e acabamento
	 R$     1.629,88 
	
			Fornecimento e instalação de revestimento de piso cerâmico conforme especificações
	 R$           64,75 
	
			Fornecimento e instalação de piso em granito branco polar, peça com dimensões conforme modulação existente no tribunal
	 R$        512,61 
	
			Fornecimento e instalação de piso elevado, placas de 60x60 cm, modelo Concore 1000 da Tate
	 R$     1.012,17 
	
			Fornecimento e instalação de tapete em rolo cor vermelha ref. Tabacow conforme especificação
	 R$        213,84 
	
			Fornecimento e instalação de tapete em rolo cor tipo Bouclê ref. Tabacow conforme especificação
	 R$     4.656,96 
	
			Revestimento de piso em manta Linóleo - ref. 121-077 - ton: soft beige
	 R$  11.571,90 
	
	1345
	18/01/2011
	Fornecimento e instalação de piso vinílico CROMA - 3 mm de espesura
	 R$        315,52 
	R$     13.286,98

			Fornecimento e instalação de revestimento de piso laminado decorativo (carpete de madeira) conforme especificações e acabamento
	 R$     1.047,78 
	
			Fornecimento e instalação de revestimento de piso cerâmico conforme especificações
	 R$           64,75 
	
			Fornecimento e instalação de piso em granito branco polar, peça com dimensões conforme modulação existente no tribunal
	 R$        512,61 
	
			Fornecimento e instalação de piso elevado, placas de 60x60 cm, modelo Concore 1000 da Tate
	 R$        674,78 
	
			Fornecimento e instalação de tapete em rolo cor vermelha ref. Tabacow conforme especificação
	 R$        142,56 
	
			Fornecimento e instalação de tapete em rolo cor tipo Bouclê ref. Tabacow conforme especificação
	 R$     3.041,28 
	
			Revestimento de piso em manta Linóleo - ref. 121-077 - ton: soft beige
	 R$     7.487,70 
	
	1346
	18/01/2011
	Fornecimento e instalação de piso vinílico CROMA - 3 mm de espesura
	 R$        394,40 
	R$     20.056,51

			Fornecimento e instalação de revestimento de piso laminado decorativo (carpete de madeira) conforme especificações e acabamento
	 R$     1.629,88 
	
			Fornecimento e instalação de revestimento de piso cerâmico conforme especificações
	 R$           64,75 
	
			Fornecimento e instalação de piso em granito branco polar, peça com dimensões conforme modulação existente no tribunal
	 R$        512,61 
	
			Fornecimento e instalação de piso elevado, placas de 60x60 cm, modelo Concore 1000 da Tate
	 R$     1.012,17 
	
			Fornecimento e instalação de tapete em rolo cor vermelha ref. Tabacow conforme especificação
	 R$        213,84 
	
			Fornecimento e instalação de tapete em rolo cor tipo Bouclê ref. Tabacow conforme especificação
	 R$     4.656,96 
	
			Revestimento de piso em manta Linóleo - ref. 121-077 - ton: soft beige
	 R$  11.571,90 
	
	1347
	18/01/2011
	Fornecimento e instalação de piso vinílico CROMA - 3 mm de espessura
	 R$        394,40 
	R$     20.056,51

			Fornecimento e instalação de revestimento de piso laminado decorativo (carpete de madeira) conforme especificações e acabamento
	 R$     1.629,88 
	
			Fornecimento e instalação de revestimento de piso cerâmico conforme especificações
	 R$           64,75 
	
			Fornecimento e instalação de piso em granito branco polar, peça com dimensões conforme modulação existente no tribunal
	 R$        512,61 
	
			Fornecimento e instalação de piso elevado, placas de 60x60 cm, modelo Concore 1000 da Tate
	 R$     1.012,17 
	
			Fornecimento e instalação de tapete em rolo cor vermelha ref. Tabacow conforme especificação
	 R$        213,84 
	
			Fornecimento e instalação de tapete em rolo cor tipo Bouclê ref. Tabacow conforme especificação
	 R$     4.656,96 
	
			Revestimento de piso em manta Linóleo - ref. 121-077 - ton: soft beige
	 R$  11.571,90 
	
	1420
	20/06/2011
	Fornecimento e instalação de revestimento de piso laminado decorativo (carpete de madeira) conforme especificações e acabamento
	 R$  11.642,00 
	R$     11.901,00

			Fornecimento e instalação de revestimento de piso cerâmico conforme especificações
	 R$        259,00 
	
	Total Geral
	R$   562.806,82

Fonte: peças 50, 52 e 55 a 61 [do TC Processo 046.127/2012-7]
9.	A SEP/PR e a Engerede Engenharia e Representação Ltda. receberam cópia do Acórdão 483/2015-TCU-Plenário (TC Processo 046.127/2012-7, em apenso, peças 70,71, 73 e 74) .
10.	Em atendimento aos itens 9.3.2 e 9.3.3 do decisum do Plenário do TCU, foi autuado processo de Tomada de Contas Especial/TCE (TC Processo 008.318/2015-8) , com os responsáveis chamados em audiência e/ou citados (peças 1 e 4-9) .  
11.	As apurações conduzidas na presente TCE acerca da execução do Contrato 3/2008 resultaram, basicamente, nas seguintes irregularidades: (i) pagamentos de serviços não encontrados nas dependências da SEP/PR, especificamente quanto aos itens constantes das tabelas 1 e 2 do Acórdão 483/2015-TCU-Plenário, com entrega atestada pelos responsáveis; (ii) ) execução de serviços de gesso em forro mineral, na sala situada no mezanino da torre Pétala C, no Edifício Varig, enquanto todos os documentos de liquidação e pagamento, posteriores a data de execução dos serviços, atestam a execução de serviços distintos, a exemplo do remanejamento de divisórias e instalações elétricas.
12.	O Sr. Reynaldo Aben-Athar de Sousa, fiscal do Contrato 3/2008 e servidor efetivo do Poder Executivo Federal lotado no Ministério do Meio Ambiente, e a empresa Engerede Engenharia e Representação Ltda. (Engerede Engenharia) , contratada para executar o objeto daquela avença, foram citados em decorrência da irregularidade concernente ao pagamento de serviços não encontrados nas dependências da Secretaria de Portos da Presidência da República, à época dos fatos, especificamente quanto aos itens constantes das tabelas 1 e 2 do Acórdão 483/2015-TCU-Plenário, com entrega atestada pelos responsáveis no curso da execução do Contrato 3/2008 (peça 65) .
12.1	O Sr. Reynaldo Aben-Athar apresentou alegações de defesa à peça 41 dos autos.
12.2.	A empresa Engerede Engenharia, por intermédio de procurador constituído nos autos, apresentou alegações de defesa às peças 35 e 36. Pontua-se que aquela empresa apresentou informações, justificativas e argumentações para afastar as irregularidades lhe imputadas pela citação também à peça 29, com idêntico teor às peças 35 e 36.
13.	O Sr. Reynaldo Aben-Athar foi ouvido em audiência, por meio do Ofício 365/2015-TCU/SeinfraRodovia (peça 5) , de 23/4/2015, em razão da execução de serviços de gesso em forro mineral, na sala situada no mezanino da torre Pétala C, no Edifício Varig, enquanto todos os documentos de liquidação e pagamento, posteriores a data de execução dos serviços, constantes do processo decorrente do Contrato 3/2008, atestam a execução de serviços distintos, a exemplo de remanejamento de divisórias e instalações elétricas.
14.	Na instrução à peça 53 (mérito) , de 28/6/2016, estão circunstanciados os demais elementos dessa tomada de contas especial, com análise das alegações de defesa e das razões de justificativas apresentadas pelos responsáveis e posterior conclusão da unidade técnica da SeinfraRodoviaAviação (SeinfraRod) que havia ocorrido dano ao erário, com quantificação do débito e identificação dos autores pelo dano, propondo-se ao Tribunal, no item 60 daquela instrução, os encaminhamentos abaixo:
a) com fundamento nos arts. 1º, inciso I, 16, inciso III, alínea c, e § 2º, alínea b, da Lei 8.443/1992 c/c os arts. 19 e 23, inciso III, da mesma Lei, e com arts. 1º, inciso I, 209, inciso III, e § 5º, inciso II, 210 e 214, inciso III, do Regimento Interno do TCU, julgar irregulares as contas do Sr. Reinaldo Aben Athar de Sousa, CPF XXX.310.091-XX, na condição de fiscal do Contrato 3/2008, e condená-lo, em solidariedade, com a empresa Engerede Engenharia e Representação Ltda., CNPJ 04.823.459/0001-46, ao pagamento das quantias a seguir especificadas, com a fixação do prazo de quinze dias, a contar das notificações, para comprovarem, perante o Tribunal (art. 214, inciso III, alínea 'a', do Regimento Interno) , o recolhimento das dívidas aos cofres do Tesouro Nacional, atualizadas monetariamente e acrescidas dos juros de mora, calculados a partir das datas discriminadas, até a data dos recolhimentos, na forma prevista na legislação em vigor.
	DATA DA OCORRÊNCIA
	VALOR ORIGINAL (REAIS) 

	Parte superior do formulário
06/11/2008Parte inferior do formulário
	3.108,00

	01/12/2008
	134.687,04

	24/12/2008
	112.679,00

	18/02/2009
	31.369,37

	27/04/2009
	47.143,92

	06/05/2009
	5.060,85

	21/09/2009
	14.051,89

	08/03/2010
	2.757,30

	08/03/2010
	36.532,90

	23/03/2010
	453,8

	09/04/2010
	36.532,90

	12/05/2010
	9.582,16

	29/07/2010
	7.318,08

	29/07/2010
	3.630,40

	29/07/2010
	12.455,90

	29/07/2010
	3.400,25

	18/08/2010
	9.060,05

	07/10/2010
	2.071,80

	03/11/2010
	5.553,70

	30/12/2010
	20.056,51

	18/01/2011
	13.286,98

	18/01/2011
	20.056,51

	18/01/2011
	20.056,51

	20/06/2011
	11.901,00

Valor atualizado até 29/01/2016: R$ 1.100.143,54 (peça 44) 
b) aplicar aos Sr. Reinaldo Aben Athar de Sousa, CPF XXX.310.091-XX, e à empresa Engerede Engenharia e Representação Ltda., CNPJ 04.823.459/0001-46, individualmente, a multa prevista no art. 57 da Lei 8.443/1992 c/c o art. 267 do Regimento Interno, com a fixação do prazo de quinze dias, a contar das notificações, para comprovarem, perante o Tribunal (art. 214, inciso III, alínea 'a', do Regimento Interno) , o recolhimento das dívidas aos cofres do Tesouro Nacional, atualizadas monetariamente desde a data do acórdão que vier a ser proferido até a dos efetivos recolhimentos, se forem pagas após o vencimento, na forma da legislação em vigor;
c) autorizar, desde logo, nos termos do art. 28, inciso II, da Lei 8.443/1992, a cobrança judicial das dívidas caso não atendidas as notificações;
	d) reconhecer a gravidade da irregularidade, para efeito de inabilitar o Sr. Reinaldo Aben Athar de Sousa, CPF XXX.310.091-XX, pelo período determinado pelo Plenário desta Casa, para o exercício de cargo em comissão ou função de confiança no âmbito da administração pública federal, nos termos do art. 60 da Lei 8.443/1992 c/c art. 270 do RI/TCU.
e) comunicar essa decisão ao responsável e à autoridade competente para cumprimento dessa medida, nos termos do art. 271, § 3°, do RI/TCU.
f) cadastrar o responsável, Sr. Reinaldo Aben Athar de Sousa, CPF XXX.310.091-XX, no Cadastro de Responsáveis com Contas Julgadas Irregulares - CADIRREG e na lista de inabilitados para função pública do TCU, nos termos do art. 272 do RI/TCU.
g) declarar a inidoneidade da empresa Engerede Engenharia e Representação Ltda., CNPJ 04.823.459/0001-46, para participar, por até cinco anos, de licitação na Administração Pública Federal, conforme dispõe o art. 46 da Lei 8.443/90 c/c art. 271 do RI/TCU.
h) cadastrar a empresa Engerede Engenharia e Representação Ltda., CNPJ 04.823.459/0001-46, na lista de licitantes inidôneas do TCU, conforme art. 272 do RI/TCU.
i) encaminhar cópia da deliberação que vier a ser proferida, bem como do relatório e do voto que a fundamentarem, ao Procurador-Chefe da Procuradoria da República no Distrito Federal, nos termos do § 3º do art. 16 da Lei 8.443/1992 c/c o § 7º do art. 209 do Regimento Interno do TCU, para adoção das medidas que entender cabíveis;
j) encaminhar cópia da deliberação que vier a ser proferida, bem como do relatório e do voto que a fundamentarem, à Secretarias de Controle Interno (CISET) da Casa Civil, com vistas à adoção das providências previstas no art. 11, inciso XXV, do Decreto 3.591/2000.
15.	O Ministro Relator, em despacho de 27/3/2017 (peça 59) , registrou que os responsáveis anexaram aos autos tabelas (planilhas medições de serviços/orçamentárias) e fotografias com o intuito de comprovarem a execução dos serviços pagos e que esses elementos estariam nas peças 35, 36 e 41 e não teriam sido considerados pela unidade técnica da SeinfraRod em suas análises e conclusões sobre o mérito da TCE (peça 53) , em 28/6/2016, o que estaria caracterizado na passagem abaixo daquela instrução:
	36. 	Outrossim, não é passível de admissão a apresentação tardia de novas planilhas, produzidas, supostamente, de forma paralela ao processo, para efeito de 'comprovar' a regular execução do contrato, pois a documentação não se reveste de presunção de legalidade, como argumenta um dos defendentes. 
16.	Desse modo, o despacho determinou a restituição dos autos à unidade técnica de origem, primeiro à SeinfraRod, em 27/3/2017, 'para que seja realizada análise dos documentos encaminhados às peças 35, 36 e 41, retornando, em seguida, os autos a este relator com trâmite regimental pelo MP/TCU'. Posteriormente, em despacho de 12/3/2019, a SeinfraRod, devido à pertinência a respeito dos assuntos tratados na TCE, encaminhou o processo para a SeinfraPortoFerrovia (peça 59 e 60) .
17.	Neste processo, convencionamos confirmar ou modificar a numeração das tabelas acima, oriundas de instruções precedentes e do processo apensado: a Tabela 1, 'Amostra de Serviços Vistoriados na SEP', parágrafo 6 desta instrução, permanece a numeração; a Tabela 1, 'Diferença entre os Serviços Medidos e Pagos ...', do parágrafo 8 acima, será a Tabela 2-'Diferença entre os Serviços Medidos e Pagos na SEP/PR ...'; a Tabela 2-'Memória de Cálculo do Débito ...',  também parágrafo 8, será a Tabela 3-'Memória de Cálculo do Débito ...'.
EXAME TÉCNICO
18.	Por ocasião da análise da prestação de contas anual da SEP/PR no exercício de 2010 (TC Processo 021.103/2011-7) , dentre outras ocorrências, verificou-se inconsistências na execução do Contrato 3/2008, denominadas 'inadequação das prorrogações do Contrato 3/2008 e superação do limite de acréscimo contratual estabelecido no art. 65 da Lei 8.666/1993'.
19.	Para sanear aquela prestação de contas, foi realizada pelo TCU inspeção de 4/9 a 6/9/2012 nas instalações da SEP/PR, onde 'as medições do contrato, entretanto, revelaram uma quantidade de serviços e materiais que além de parecerem excessivas, não guardavam correlação com o tipo de material que era encontrado ao se transitar' pelas instalações daquela Secretaria (TC Processo 046.127/2012-7, em apenso, peça 15, parágrafo 7.2) , consignou a equipe técnica da Secob Rodovias. 
19.1.	Naquela vistoria in loco de 2012, a equipe da Secob Rodovias registrou, ainda:
 (...) não foi possível localizar um único metro de tapete em rolo, cor vermelha ou bouclê (foram instaladas, conforme consta das medições, mais de 1.000 m²) , tampouco foi possível observar o 'fornecimento e instalação de piso em granito branco polar' (peça com dimensões conforme modulação existente no tribunal) . Já do carpete laminado de madeira, foi observada sua instalação em apenas uma sala com aproximadamente 20m², tendo sido pagos 1.333,70 m² (TC Processo 046.127/2012-7, em apenso, peça 15, parágrafo 7.4) .
20.	Devido aos indícios de irregularidades na execução do contrato, a SecobRod formulou representação com pedido de oitiva prévia para que a SEP/PR e a Engerede Engenharia comprovassem o fornecimento e instalação das obras civis da 'Tabela 1 - Amostra (...) ', selecionados da planilha orçamentária do ARP 24/2007, com valores mais expressivos e que poderiam ser confirmadas suas aplicações nas salas alugadas para SEP/PR no Edifício Varig, ainda que se passassem alguns anos após a execução dos serviços, por se tratarem de pisos e carpetes/tapetes. 
21.	Os responsáveis informaram que todos os itens da 'Tabela 1 - Amostra (...) ' foram fornecidos e instalados 'para adequação do mezanino e cobertura' e que a inexistência de tais pisos e carpetes deveu-se 'a sua retirada ou remoção após diversas alterações de leiaute que se fizeram necessárias'. A SecobRod considerou que 'a simples alegação de que foram colocados e depois retirados não pode ser acolhida como prova de que foram efetivamente instalados no local' aqueles materiais, propondo a ampliação dos itens a serem vistoriados em inspeção (TC Processo 046.127/2012-7, em apenso, peça 35, 15, parágrafos 8.2 a 8.10) .
22.	Nessa nova fiscalização, a equipe técnica do TCU, acompanhada pelo Sr. Reynaldo Aben-Athar, levantou a diferença entre os serviços fornecidos e medidos, pagos pela SEP/PR, relativos apenas aos itens 2.13, 2.23, 2.25, 2.26, 2.28, 4.1, 4.2 e 4.3 da planilha orçamentaria ARP 24/2007, em comparação aos itens efetivamente localizados nas salas alugadas para aquela Secretaria no Edifício Varig, com   conclusões sintetizadas na 'Tabela 2- Diferença (...) ' e na 'Tabela 3 - Memória (...) ' (renumeradas) desta instrução.
23.	 A representação da SecobRod propôs, ao final (mérito) , dentre outros encaminhamentos, a suspensão do Contrato 3/2008, a autuação de processo de tomada de contas especial para que fossem citados o Sr. Reynaldo Aben-Athar e a empresa Engerede Engenharia para apresentarem alegações de defesa em razão do pagamento e recebimento de serviços não encontrados nas dependências da SEP/PR, especificamente quanto aos itens constantes das Tabelas 2 e 3 desta instrução, com débito levantado de R$ 562.806,82, valores históricos, enfatizando-se que (TC Processo 047.124/2012-7, peça 62, parágrafo 32) :
 (...) a medida ora pretendida afigura-se bastante conservadora a favor dos responsáveis, uma vez que, nesse contrato, foram medidos e pagos diversos outros serviços (a exemplo dos serviços elétricos, de remanejamento e instalação de divisórias, de demolição de alvenaria e remoção de piso, entre outros) que, em razão da dificuldade de identificação visual e de distinção entre os serviços já existentes nas dependências da unidade, não puderam ser questionados ou vistoriados. 
24.	O Acórdão 483/2015-TCU-Plenário acolheu as propostas de encaminhamento da representação da SeinfraRod (vide parágrafos 7 e 8 acima) , inclusive determinando a instauração de TCE para que fossem citados ou chamados em audiência os responsáveis (peça 68) .
25.	No âmbito do processo de TCE, os responsáveis apresentaram razões de justificativas e alegações de defesas às peças 27 a 29, 35-36 e 41, que analisadas, conjuntamente, pela instrução de mérito à peça 53, mostraram que os responsáveis admitiram que os materiais pagos da Tabela 2 desta instrução não foram fornecidos e aplicados nas dependências da SEP/PR e que alguns deles, apesar de compor a ARP 24/2007, não eram necessários e outros não apresentavam utilidade para a secretaria, ocorrendo o dano ao erário.
25.1.	Os responsáveis aduziram, inclusive que, ao longo da execução do Contrato 3/2008, outros serviços necessários para Secretaria, os quais não constavam da relação da planilha orçamentária do ARP 24/2007, foram executados, faturados e pagos com itens daquela planilha e o controle dessa situação era realizado por intermédio de planilhas 'paralelas', apresentadas, extemporaneamente, em 2015 para o controle externo, com os responsáveis consignando em suas comunicações (peça 53, p. 4-10, parágrafos 17.1 a 48) :
Apenas para não ocorrer uma extrapolação demasiada de quantitativos, naquelas oportunidades era respeitado o valor unitário dos produtos, e eles foram distribuídos em outros quantitativos não utilizados na execução ou usados em número menor do que consta na medição, mantidos os valores da referida ata.
 (...) 
No momento da medição era percebido que os quantitativos das atividades descritas na tabela de serviços executados, devidamente atestada, em anexo, eram superiores ao contratado.
Observava-se, além disso, que outros quantitativos contratados não seriam atingidos ou eram totalmente desnecessários. Assim, para o correto pagamento dos serviços executados, o responsável pelo contrato, Sr. Reynaldo, com o mesmo valor unitário do serviço, distribuía as atividades executadas em outros quantitativos não fornecidos por completo ou parcialmente.
26.	Após analisar as alegações de defesa dos responsáveis e concluir que havia ocorrido dano ao erário, a instrução de mérito à peça 53 da SeinfraRod argumentou que a apresentação tardia de novas planilhas (2015) , para efeito de comprovar a regular execução do contrato, não era passível de admissão e propunha, desde então, julgar irregulares as contas dos responsáveis com débito solidário imputado de R$ 562.806,82, enfatizando (peça 53, p. 8, itens 18 a 49.3) :
Observe-se que ambos os responsáveis tratados na presente citação contribuíram de forma significativa para consumação da irregularidade, uma vez que, a empresa Engerede Engenharia e Representação Ltda. entregou notas fiscais e planilhas, em que se fizeram constar todos os serviços integrantes das tabelas 1 e 2 do Acórdão 483/2015-TCU-Plenário (peça 1) e o Sr. Reinaldo Aben Athar de Sousa, na condição de fiscal do contrato, atestou o recebimento desses mesmos serviços não prestados efetivamente.
27.	O entendimento do Ministro Relator foi de que as planilhas de medições de serviços/orçamentárias e fotografias apresentadas pelos responsáveis em 2015 deveriam ser analisadas, de per si, apesar de que todas as outras alegações de defesa apresentadas pelos responsáveis às peças 27 a 29, 35-36 e 41 haviam sido abordadas pela SeinfraRod em sua instrução à peça 53.
Análise das fotografias enviadas em 2015
28.	Quanto ao acervo fotográfico enviado pela Engerede Engenharia em 2015, com o intuito de comprovar que o objeto do Contrato 3/2008 foi executado integralmente, por ocasião da citação da empresa pelo Ofício 367/2015-TCU/SeinfraRod, com alegações de defesa aproveitada para o Sr. Reynaldo Aben-Athar, verifica-se que tais documentos, quando desacompanhados de provas mais robustas, são insuficientes para comprovar a regularidade da aplicação dos recursos e elidir as irregularidades atribuídas àqueles responsáveis. Não se nega que, embora possam, eventualmente, comprovar a realização de algum serviço, fotografias não revelam o nexo causal, no caso em tela, entre os recursos públicos repassados para execução do Contrato 3/2008, e a realização do objeto daquela avença, com evidenciação de localização e característica da obra, período de construção, volume de materiais empregados e beneficiários dos recursos. Ou seja, retratam uma situação, mas não demonstram o nexo de casualidade entre os recursos federais originários transferidos para a execução do contrato e as despesas apresentadas na execução do objeto, com assunto vastamente enfrentado por esta Corte de Contas (peça 6; peça 35, p. 117 e peça 36) :		
Fotografia não é meio de prova suficiente para comprovar a regularidade da aplicação dos recursos públicos transferidos por meio de convênio, pois não é capaz de revelar, efetivamente, a origem da verba supostamente gasta (Acórdão 1318/2014-TCU-Primeira Câmara, Relator Ministro José Múcio Monteiro) 
A apresentação de fotografias e declarações, desacompanhadas de provas mais consistentes, é insuficiente para comprovar a regularidade da aplicação dos recursos públicos transferidos por meio de convênio, porque, embora possam, eventualmente, demonstrar a realização do objeto, não revelam, efetivamente, a origem dos recursos aplicados (Acórdão 3882/2014-TCU-Segunda Câmara, Relatora Ministra Ana Arraes) 
28.1.	No acervo fotográfico em pauta, inclusive, verifica-se fotografias atribuídas às salas 402, 1203, 1102 (peça 36, p. 6-21) , supostamente nos 4º, 11º e 12º andares do Edifício Varig, sendo que o Contrato 3/2008 não previa serviços de mudança de leiaute e adequação das instalações prediais (vide parágrafos 29.1/Tabela 4 c/c 29.3 e 29.5-h.1, naqueles ambientes do prédio, desacreditando ainda mais aqueles elementos fotográficos de prova.
28.2.	Rejeitam-se tais alegações de defesa. 
Análise das novas planilhas de medições/orçamentárias enviadas em 2015
29.	De fato, verificou-se que o conteúdo das peças 27, 28, 35, 36 e 41, datadas em 2015, foram examinadas pela instrução (mérito) do TCU à peça 53, com exceção das planilhas de medições de serviços e arquivos de fotos encaminhadas anexadas àquelas três últimas peças: o conteúdo das peças 27 e 28 são idênticos, sendo analisadas aquela última peça, como resposta à audiência consubstanciada no Ofício 365/2015-TCU/SeinfraRodovia (peça 5) e dirigida ao Sr. Reynaldo Aben-Athar; as peças 35 e  36 referem-se às alegações de defesa da Engerede Engenharia e a peça 41, a do Sr. Reynaldo Aben-Athar, todas analisadas em seus argumentos pela instrução de mérito à peça 53.
29.1.	Para comparação das planilhas de medições de serviços apresentadas em 2015 pelos responsáveis com aquelas apresentadas pela Engerede Engenharia entre 2008 e 2013, as quais compuseram os processos de pagamentos ordenados pela SEP/PR na execução financeira do Contrato 3/2008, com a análise das respectivas notas fiscais de serviços, atestação dos serviços, materialidade das despesas e levantamento do débito, elaborou-se a Tabela 4 abaixo, em atendimento ao despacho do Ministro Relator: 
Tabela 4 - Comparação planilhas orçamentárias e demais documentos 2008 a 2013 x planilhas orçamentárias 2015
	DATA  (1) 
    NFS (2) 
	ATST (3) 
PGT. (4) 
	PLANILHAS ORÇ. / NFS 2008 a 2013           (5) 
	ITENS
 (6) 
	DÉBITO R$ (7) 
	PLANILHAS ORÇ. 2015
 (8) 
	FONTE (9) 

			LC (5.1) 
	NFS R$ (5.2) 
			LC (8.1) 
	R$ (8.2) 
	
	30/10/2008       731 
	3/11/2008 6/11/2008
	n/esp.
	186.400,48
	2.25
	3.108,00
	14º (Cob) e 13º (Mez) andar-1ª med.
	186.400,61
	pç 41, p.13-16, 17-20, 21-24; (*) , pç 4, p. 1-7, pç 55, p. 1-8, 9-16 e 17-24 

	12/11/2008  753
	14/11/2008 1/12/2008
	n/esp.
	189.642,06
	2.23,4.1, 4.2, 4.3
	134.687,04
	14º (Cob) e 13º (Mez) andar-2ª med.
	189.642,06
	
	5/12/2008   772
	15/12/2008 24/12/2008
	n/esp.
	185.456,28
	4.2, 4.3
	112.679,00
	14º (Cob) e 13º (Mez) andar-3ª med.
	185.456,28
	
	13/1/2009
806
	2/2/2009  18/2/2009
	n/esp
	340.829,07
	2.23
	31.369,37
	14º pavimento (andar) 
	340.829,07
	pç 41, p. 25-28, 29-35, 36-42; (*) , pç 5, p.25-26 (atesto NFS 862) e 26, pç 55, p. 25-32, 33-40, 41-45 e pç 56, p. 1-3

	1/4/2009
861
	2/4/2009    6/5/2009
	13º pav.
	362.717,01
	2.28
	5.060,85
	13º pavimento (andar) 
	362.717,01
	
	1/4/2009
862
	1/4/2009   27/4/2009
	Cobertura
	157.696,36
	2.13,2.23,2.25, 2.26
	47.143,92
	14º (Cob) Área Interna e Externa
	157.696,36
	
	13/1/2009
807
	 2/2/2009    18/2/2009
	n/esp.
	17.655,62
	  (6.1) 
	     0,00
	       n/esp. e (8.3) 
	  17.655,62
	pç 63, p. 1; (*) , pç 5, p. 9, 12-16, pc 55, p. 31; 

	14/8/2009
977
	17/8/2009  21/8/2009
	n/esp.
	25.181,69
	2.23
	14.051,89
	13º andar Serviços Extras
	25.181,69
	pç 41, p. 43-46; (*) , pç 56, p. 4-11

	14/8/2009
978
	17/8/2009   21/8/2009
	n/esp.
	27.219,09
	  (6.1) 
	     0,00
	        (8.3) 
	        0,00
	pç 63, p. 2; (*) , pç 6, p. 7-12, pç 56, p. 10; 

	14/8/2009
979
	17/8/2009   21/8/2009
	n/esp.
	33.975,14
	  (6.1) 
	     0,00
	         (8.3) 
	        0,00
	pç 63, p. 3; (*) , pç 6, p. 13-18, pç 56, p. 10; 

	20/8/2009
1008
	30/9/2009   16/10/2009
	n/esp.
	116.668,26
	   (6.1) 
	     0,00
	         (8.3) 
	        0,00
	pc 63, p. 4; (*) , pç 6, p. 19-24; 

	11/1/2010
1080
	12/1/2010   26/1/2010
	n/esp.
	50.815,70
	   (6.1) 
	     0,00
	          (8.3) 
	     0,00
	pc 63, p. 5; (*) , pç 7, p. 1-4; 

	17/2/2010
1100
	3/3/2010   8/3/2010
	n/esp.
	47.137,85
	2.25 e 2.26
	2.757,30
	14º Serviços Diversos
	91.687,66
    (8.4) 
	pç 41, p. 47-50; (*) , pç 7, p.5-6, pç 56, p. 12-18 e pç 57, p. 19-24 e 28

	12/7/2010
1203
	12/7/2010   29/7/2010
	n/esp.
	44.549,81
	2.25, 2.26 e 4.1
	3.400,25
			
	17/2/2010
1101
	2/3/2010   8/3/2010
	n/esp.
	187.385,51
	2.13,2.23, 2.25,2.26, 2.28
	36.532,90
	12º andar - Reforma 
	357.294,61
     (8.5) 
	pç 41, p. 51-54; (*) , pç. 56, p. 17, 19-26 e 34-41 

	25/3/2010
1130
	29/3/2010   9/4/2010
	n/esp.
	166.909,10
		36.532,90
			
	15/3/2010
1124
	19/3/2010  23/3/2010
	13º pav.
	4.215,76
	4.3
	453,80
	12º e 13º andar, 14º (Cob) - Serv. Div. Eletr/Lóg./Manut.
	4.215,76
	pç 41, p. 55-58; (*) , pç. 56, p. 27-33

	20/4/2010
1150
	4/5/2010   12/5/2010
	n/esp.
	97.706,55
	2.13, 2.23, 2.25 e 2.26
	9.582,16
	13º andar - Serv. Diversos - 3ª medição
	97.706,55
	pç 41, p. 59-62; (*) , pç 56, p. 42-45 e pç 57, p.1-3

	10/6/2010
1185
	1/7/2010   29/7/2010
	13º pav.
	33.361,30
	não    ARP (6.2) 
	7.318,08
	13º andar -Serviços (6.2) e (8.3) 
	33.361,30
	pç 41, p. 63; (*) , pç 57, p. 4-8, 24 e 25

	10/6/2010
1186
	1/7/2010   29/7/2010
	14º pav.
	34.013,18
	não ARP (6.2) 
	3.630,40
	14º andar  (6.2) e (8.3) 
	34.013,18
	pç 41, p. 64; (*) , pç 57, p. 9-13, 24 e 26

	29/6/2010
1195
 (*) 
	1/7/2010   29/7/2010
	1º pav.
	17.809,40
	4.1, 4.2, 4.3
	12.455,90
	1º e 14º andar Diversos Eletr./Log. Obras Civis
	17.809,40
	pç.35, p.79-83; (*) , pç 57, p.14-18, 24 e 27

	27/9/2010
1267
	29/9/2010   7/10/2010
	14º andar (mez) 
	5.737,30 
	2.23,4.3
	2.071,80
	14º (Cob) andar - Manut.
	5.737,30
	pç 41, p. 70-73; (*) pç 57, p. 36-40 e pç 58, p. 6-7

	27/9/2010
1268
	29/9/2010   3/11/2010
	n/esp.
	15.757,50 
	2.13,2.23,4.3
	5.553,70
	14º (Cob) andar -Manut.
	15.757,55
	pç 41, p. 74-77; (*) pç 58, p. 1-6 e 8

	9/8/2010
1226
	13/8/2010   18/8/2010
	13º 
	42.580,38 
	 (16) 
	9.060,05
	13º andar, Sala Situação. Rem Div, Eletr., Log. e O. Civ
	42.580,38
	pç 41, p. 65-69; (*) , pç 57, p. 29-35

	13/12/2010
1330
	17/12/2010   30/12/2010
	13º pav.
	37.455,92 
	 (16) 
	20.056,51
	13º andar- Reforma banheiros
	37.455,92
	pç 41, p. 78-81; (*) , pç 58, p. 9-16

	7/1/2011
1345
	11/1/2011  18/1/2011
	1º 
	24.382,13 
	 (16) 
	13.286,98
	1º andar-Reforma banheiros e copa
	24.382,13
	pç 41, p. 82-85; (*) , pc 58, p. 17-22 e pç 59, p. 11 e 12

	7/1/2011
1346
	11/1/2011  18/1/2011
	14º 
	37.455,92 
	 (16) 
	20.056,51
	14º andar-Reforma Banheiros
	37.455,93
	pç 41, p. 86-89; (*) , pç 58, p. 23-25 e pç 59, p. 1-4, 11 e 13

	7/1/2011
1347
	11/1/2011  18/1/2011
	12º 
	37.455,92 
	 (16) 
	20.056,51
	12º andar-Reforma Banheiros
	37.455,92
	pç 41, p. 90-93; (*) , pç 59, p. 5-11 e 14

	31/5/2011
1420
	14/6/2011  20/6/2011
	14º Cob.
	17.152,01
	2.23 e 2.25
	11.901,00
	14º (Cob) Reforma Banheiros
	17.152,01
	pç 35, p. 113-116; (*) , pç 59, p. 15-18

	5/11/2010
1297
	8/11/2010 11/11/2010
	1º,12º, 13º,13º-Mez e 14º-Cob 
	12.768,99
	 (6.1) 
	   0,00
	     (8.3) 
	   0,00
	peça 63, p. 6; (*) , pç 10, p. 13-19

	31/5/2011
1421
	14/6/2011 20/6/2011
	12º,13º e 14º-Cob 
	14.334,49
	 (6.1) 
	   0,00
	     (8.3) 
	   0,00
	pç 63, p. 7; (*) , pç 11, p. 25-28, pç 59, p. 17

	1/11/2011
1467
	1/11/2011 18/11/2011
	1º,12º,13º e 14º (Cob) 
	160.921,13
	 (12) 
	   0,00
	      (8.3) 
	    0,00 
	pç 63, p. 8; (*) , pç 11, p. 29-32

	23/12/2011
1486
	26/12/2011 28/12/2011
	14º (Cob) 
	80.688,02
	     (6.1) 
	   0,00
	      14º andar não ARP (6.2) e (8.3) 
	     0,00
	pç 63, p. 9; (*) , pç 11, p. 33-36

	30/1/2012
1503
	5/3/2012 21/3/2012
	1º,12º, 13º e 14ºMez
	32.655,39 
	      (6.1) 
	   0,00
	      (8.3) 
	   0,00
	pç 63, p. 10; (*) , pç 12, p. 1-3 

	19/4/2012
1512
	3/5/2012 1/6/2012
	4º and
	105.271,84
	      (6.1) 
	   0,00
	      (8.3) 
	   0,00
	pç 63, p. 11; (*) , pç 12, p.4-5

	19/4/2012
1513
	31/5/2012 1/6/2012
	11º and
	157.369,03
	      (6.1) 
	   0,00
	      (8.3) 
	    0,00 
	pç 63, p. 12;  (*) pç 12, p. 6-8

	17/5/2012
1516
	15/6/2012 27/6/2012
	4º and
	49.592,56
	      (6.1) 
	   0,00
	      (8.3) 
	   0,00
	pç 63 , p. 13; (*) pç 12, p.9-10

	17/5/2012
1517
	15/6/2012 27/6/2012
	11º and
	48.158,87
	      (6.1) 
	   0,00
	      (8.3) 
	   0,00
	pç 63, p. 14; (*) , pç 12, p. 11-12;

	19/6/2012
1524
	26/6/2012 27/6/2012
	11º and
	80.991,50
	      (6.1) 
	   0,00
	      (8.3) 
	    0,00 
	pç 63, p. 15; (*) pç 12, p.13-15

	19/6/2012
1525
	26/6/2012 27/6/2012
	4º and
	151.786,40
	      (6.1) 
	   0,00
	      (8.3) 
	   0,00
	pç 63, p. 16; (*) pç 12, p. 16-18

	25/7/2012
1528
	6/8/2012 8/8/2012
	4º and
	15.778,16
	      (6.1) 
	   0,00
	       (8.3) 
	   0,00
	pç 63, p. 17; (*) pç 12, p.19-23

	25/7/2012
1529
	6/8/2012 8/8/2012
	11º and
	91.662,95
	      (6.1) 
	   0,00
	       (8.3) 
	    0,00 
	pç 63, p.18; (*) , pç 12, p. 24-27;

	25/7/2012
1530
	6/8/2012 8/8/2012
	13º and
	34.618,86
	      (6.1) 
	   0,00
	       (8.3) 
	   0,00
	pç 63, p. 19; (*) , pç 12, p.28-31

	16/8/2012
1532
	3/9/2012   6/9/2012
	n/esp.
	43.072,49
	      (6.1) 
	   0,00
	       (8.3) 
	   0,00
	 (*) , pç 12, p.32-35, pç 44, p.20-21 

	24/8/2012
1533
	3/9/2012   6/9/2012
	n/esp.
	67.108,78
	      (6.1) 
	   0,00
	      (8.3) 
	    0,00 
	 (*) , pç 12, p.36-39; pç 44, p. 20 e 22

	28/9/2012
1562
	28/9/2012  3/10/2012
	n/esp.
	130.424,55
	      (6.1) 
	   0,00
	       (8.3) 
	   0,00
	 (*) , pç 44, p. 31, pç 45, p. 1-5 e 23 e pc 46, p. 1

	21/1/2013
1672
	24/1/2013  31/1/2013
	n/esp.
	140.609,46
	      (6.1) 
	   0,00
	       (8.3) 
	   0,00
	 (*) , pç 46, p. 7-11; pç 47, p. 26 e 27

	21/1/2013
1674
	24/1/2013  31/1/2013
	n/esp.
	42.999,97
	      (6.1) 
	   0,00
	       (8.3) 
	    0,00 
	 (*) , pç 47, p. 1-5 e 26 e 27

	22/2/2013
1675
	25/2/2013  1/3/2013
	n/esp.
	118.677,34
	      (6.1) 
	   0,00
	       (8.3) 
	    0,00
	 (*) , pç 48, p. 4-8 e p. 19 e 20

	TOTAL R$
	4.124.813,08
	TOTAL R$
	562.806,82
	
COLUNAS (descrição e legendas) :  (1)   data emissão NFS;  (2)  nº nota fiscal de serviços (NFS) da Engerede Engenharia;  (3)  data do 'atesto' da SEP/PR na NFS ou planilha de medição de serviços/orçamentária, comprovando a realização/fornecimento dos serviços/materiais;  (4)  data emissão da ordem bancária (SIAFI) para pagamento à empresa Engerede Engenharia;  (5)  planilhas de medições de serviços/orçamentárias apresentadas pela Engerede Engenharia para a SEP/PPR, por ocasião dos processos de pagamentos de 2008 a 2013, acompanhadas das NFS (com atesto) , com discriminação ou não dos locais/salas/andar/pavimento de realização do serviços  (5.1)  e valor NFS/planilha  (5.2) ; legendas: LC= local/sala/andar da obra; n/esp.=não especificado; pav.=pavimento; mez=mezanino; cob=cobertura; and=andar;  (6)  NFS com itens da planilha de medições de serviços/orçamentária anexa não localizados pelas fiscalizações in loco do TCU, conforme Tabela 2-'Diferença...' c/c Tabela 3-3-'Memória...' acima (renumeradas, conforme o parágrafo 17 acima) ;  (6.1)  NFS não figuram nas Tabelas 2 e 3 renumeradas acima, portanto não estão relacionadas ao débito;  (6.2)  não ARP 24/2007: matérias/serviços não previsto na planilha orçamentária da ARP 24/2007:  (7)  débito pelo qual foram citados os responsáveis, referente aos itens não localizados pelas fiscalizações in loco do TCU, conforme Tab 3-'Memória...' c/c Tabela 2-'Diferença...' acima (tabelas renumeradas, conforme o parágrafo 17 acima) ;  (8)  planilhas medições de serviços/orçamentárias apresentadas pela SEP/PR e pela Engerede Engenharia em 2015 (peças 35 e 41) , após as citações e audiências do TCU, com indicação naquelas planilhas de 2015 dos locais/salas de realização dos serviços  (8.1)  e valor da planilha  (8.2) ;  (8.3)  NFS não figuram nas Tabelas 2 e 3 renumeradas acima, não estão relacionadas ao débito, portanto os responsáveis não apresentaram novas planilhas em 2015 relacionadas à essas NFS;  (8.4)  valores das NFS 1100 e 1203 agrupados em uma só planilha de 2015, à peça 41;  (8.5)  valores das NFS 1101 e 1130 agrupados em uma só planilha de 2015, à peça 41;  (9) fontes: peças 35, 41; (*) = TC Processo 046.127/2012-7, em apenso: peças 4-13, 44-49 e 55-59; legenda, pç = peça ou peças
29.2.	De acordo com o Contrato 3/2008, as obras seriam executadas nas salas alugadas para a SEP/PR no Edifício Varig, Torre 3 (Pétala 'C') , mediante prévia emissão de ordem de serviço emitida pela contratante (SEP/PR) , com identificação dos serviços e materiais fornecidos (valores, prazos e locais de execução) , visando o planejamento racional e o controle do gasto público. Ao contratante, representado pelo fiscal do contrato, o Sr. Reynaldo Aben-Athar, cabia solicitar os serviços de acordo com as necessidades da SEP/PR e nas condições e limites estabelecidos pela ARP 24/2007, fiscalizar a execução e atestar ou não os serviços e matérias fornecidos; ao contratado (Engerede Engenharia) , cabia executar os serviços solicitados, de acordo com as condições contratuais firmadas e sob o regramento da administração pública, emitindo notas fiscais, identificando os locais das intervenções civis, acompanhadas de planilhas orçamentarias anexas, estas discriminando os serviços e materiais aplicados, previstos na ARP 24/2007.
29.3.	As salas alugadas para a SEP/PR no Edifício Varig, de acordo com o Contrato de Locação de Imóvel 127/2007 e aditivos, foram, inicialmente, salas 1302 e 1302-Mezanino, no 13º andar, sala 1403-Cobertura, no 14º andar, e posteriormente, foi incluída a sala 103, no 1º andar (TC Processo 021.063/2011-7, peça 22, p. 3-9, 12-16, 56-58, 84-86, 95-97, 106-107 e 119-120) . 
29.4.	Verificou-se, também, que o exame do processo de aluguel das salas da Torre 3, do Edifício Varig para a SEP/PR, demonstrou que os imóveis atendiam às necessidades do órgão. Nesse sentido, parecer técnico de julho/2006, da lavra do Sr. Reynaldo Aben-Athar, comprova que as salas pretendidas estavam  prontas para ocupação imediata pela SEP/PR, dotadas de cabeamento de voz e dados, infraestrutura lógica e telefônica instaladas, sistema integrado de ar condicionado em funcionamento, considerável quantitativo de mobiliário já disponível (mesas, armários, estantes, etc.) e 'divisórias necessárias já instaladas' e 'relativamente novas', não necessitando de reformas significativas e não reembolsáveis (TC Processo 021.063/2011-7, peça 22, p. 23-27) .
29.5.	Com base na 'Tabela 4 - Comparação (...) ' e levando-se em conta as premissas registradas nos parágrafos 29.3 e 29.4 precedentes, constatou-se:
	a) o contrato previa gastos de R$ 1.767.524,05 com a execução do objeto e após aditivos, pagou-se para a empresa contratada o montante de R$ 4.124.813,08, resultado da liquidação de 49 notas fiscais de serviços (NFS) , emitidas no período de 30/10/2008 a 22/2/2013 (colunas 1, 2 e 5/5.2 x linha Total R$) ;
	a.1) apesar de que parte dos processos de pagamentos dessas notas fiscais constarem dos autos, verificou-se em pesquisa ao Siafi que foram emitidas ordens de pagamentos relacionadas à liquidação de todas as NFS listadas da 'Tabela 4 - Comparação (...) ' e não houve cancelamento de tais lançamentos contábeis, constatando-se que a Engerede Engenharia recebeu o montante de R$ 4.124.813,08, mencionado no parágrafo 29.5-'a' (Colunas 1, 2, 4, 5/5.2 e 9) ;
	b) todos os serviços e materiais fornecidos pela Engerede Engenharia, declarados nas NFS e planilhas orçamentárias emitidas pela empresa, foram recebidos e autorizados os pagamentos pelo Sr. Reynaldo Aben-Athar, já que atestou todos os documentos fiscais apresentados pela contratada (colunas 1, 2 e 3) ;
	c) na maior parte das NFS e planilhas orçamentárias apresentadas na fase de pagamento dos serviços (2008-2013) , não foram especificadas as salas alugadas pela SEP/PR que sofreram intervenções construtivas e de reformas da empesa contratada, dificultando o controle dos gastos pela contratante e exame posterior dos órgãos de controle (Coluna (5/5.1) ) ;
	d) somente uma parte das NFS liquidadas continham itens construtivos que constituíram o débito de R$ 562.806,82, valores históricos, levantado neste processo de TCE (Coluna 7) ;  
	e) as novas planilhas orçamentárias de 2015 foram elaboradas em sistema 'paralelo' de controle, conforme declarou o Sr. Reynaldo Aben-Athar, contrariando a Cláusula Oitava do contrato, que determinava que a emissão dessas planilhas cabia à Contratada; 
	f)  o débito imputado aos responsáveis, constituindo pelos itens não localizados pelas fiscalizações in loco de 2012 e 2013 do TCU, composto por pisos (itens 2.13. 2.25, 2.26 e 2.28) e tapetes/carpetes (itens 4.1, 4.2 e 4.3) , foram retirados das novas planilhas apresentadas em 2015, com os valores desses materiais não localizados distribuídos entre os diversos outros itens daquelas novas planilhas, sem o registro em termos aditivos, sem indicação do destino específico daquelas importâncias controversas do débito e sem justificativas para as modificações, contrariando a Cláusulas Terceira-2, Quarta-19 e 24 do contrato (Colunas (5) , (6) , (7) e (8) ) ;
	g) ainda que diversas NFS e respectivas planilhas orçamentárias não identificassem as salas onde ocorreram as intervenções, com parte dessa inconsistência suprida pelas planilhas apresentadas em 2015, e tomando-se em consideração o fato de que os serviços foram executados antes da emissão dos documentos fiscais, verificou-se que muitas dessas salas passaram por reformas recorrentes, não coadunando com o bom estado de conservação em que foram alugadas (vide pará- grafo 29.4 acima) . Desse modo, não se justificava a quantidade de materiais e serviços aplicados e não havia proporcionalidade razoável entre o tempo de execução dos serviços e o que sobrou para o funcionamento da SEP/PR no período de 2008 a 2013, indicando que as planilhas de medições/orçamentárias não refletiam os serviços faturados pela Engerede Engenharia, conforme evidências a seguir (Colunas 1, 2, 5, 6 e 8) :
	g.1) nas salas alugadas do 13º andar, a 1302 e 1302-Mezanino, há emissão de NFS e planilhas em outubro/2008, novembro/2008, dezembro/2008, abril/2009,  agosto/2009, março/2010, abril/2010, junho/2010, agosto/2010, dezembro/2010, novembro/2010, maio/2011, novembro/2011, janeiro/2012, julho/2012 e 14º andar (sala 1043-Cobertura) ; para a sala do 14º essas ocorrências foram nos meses outubro/2008, novembro/2008, dezembro/2008, janeiro/2009, abril/2009, fevereiro/2010, março/2010, julho/2010, junho/2010, setembro/2010, novembro/2010, janeiro/2011, maio/2011, novembro/2011, dezembro/2011 e janeiro/2012;
	g.1.1.) considerando-se o apontado no item 29.5'g' acima e ainda que em 11 documentos fiscais e planilhas não foram especificadas em qual ambiente ocorreu as reformas, de acordo com a Tabela 4, podendo ter ocorrido nas salas 13º e 14º andar examinadas, e  que muitas dessas intervenções civis envolviam serviços que não permitiam a presença de pessoas nos ambientes e não eram serviços de pronta execução, como desmontagem/reinstalação/remanejamento de divisórias, troca de pisos, demolição de alvenaria, forro de gesso, instalação elétrica e de dados, entre tantos, essas salas alugadas, no período de 2008 a 2013, não estiveram disponíveis para funcionamento da SEP/PR em tempo considerável;
	g.2) na outra sala alugada para a SEP/PR, na Torre 3, do Edifício Varig, a sala 103, houve menos reformas e intervenções civis, conforme demonstra a Tabela 4;
	h) a Tabela 4 demonstrou que houve a execução de serviços em locais e com materiais não previstos no Contrato 3/2008 e ARP 24/2007, conforme evidencias a seguir:
	h.1) o aluguel de uma sala no 12º andar do Edifício da Varig não estava previsto no Contrato de Locação 127/2007 e aditivos e houve o pagamento de obras naquele pavimento, conforme NFS 1101, 1130, 1124, 1347, emitidas em 8/3, 9/4 e 23/3/2010 e 18/1/2011, respectivamente;
	h.2) a NFS 1486, valor R$ 80.688,02, emitida em 23/12/2011, foi acompanhada de duas planilhas de medições de serviços de idêntico valor: uma contendo itens da ARP 24/2007 e a outra com outros serviços não previstos, como o item 01.1.1 (fornecimento e instalação de revestimento de piso vinílico tipo 'Paviflex SIXTY' de 2mm, placas espessura de 60cmx60cm) e item 01.11.2, (desmonte/remoção e montagem de estação de trabalho e portas) , na sala do 14º andar, inclusive com unidade 'vb' não prevista na ARP 24/2007 (Tabela 4) ; 	
	h.3) as NFS 1185 e 1186, de R$ 33.361,30 e R$ 34.013,18, referiam-se ao fornecimento e instalação de materiais e serviços não previstos nas ARP 24/2007 e foram pagas à empresa contratada; 
	h.4) a constatação de que a SEP/PR utilizou o Contrato 3/2008 para a execução de outras despesas e que 'seriam comuns certos arranjos, com vistas a adequar os itens das atas de registro de preços às necessidades dos órgãos/entidades', não realizando nova licitação e impedindo que outros fornecedores de bens e serviços pudessem atender as necessidades da secretaria, foi verificada pela vistoria da unidade técnica do TCU em 2012, que ainda registrou (TC Processo 046.127/2012-7, em apenso, peça 15) :
7.6 	Esse ato, alcunhado de 'química', implicaria em fazer uma medição e liquidação formais, para, na prática, serem entregues produtos distintos. (...) 
7.7 	Além da visível simulação/ fraude nos documentos do contrato, que não guardam correlação com a realidade, a ocorrência denota a total ausência de formas de controle. Não é possível saber o que foi entregue ou o preço que se pagou pelo material.
 (...) 
7.16	De outra banda, não há qualquer garantia de que foi respeitado o interesse público, na medida em que não se ofereceu a oportunidade para que outras empresas pudessem apresentar propostas para a Administração Pública, tendo em vista que não foi realizada licitação para aquisição dos itens.
	i) após os responsáveis apresentarem novas planilhas em 2015, com o remanejamento de itens construtivos como pisos e carpetes/tapetes para outros itens não especificados nas planilhas de medições de serviços de 2008 a 2013, foi constatado que os quantitativos de muitos desses materiais e serviços superavam aqueles previstos na ARP 24/2007, contrariando o art. 8º, caput e §3º, do Decreto 3.931/2001, norma regente ao tempo da adesão da SEP/PR, como órgão não participante ('carona') da licitação daquela ata. Esse normativo, apesar de revogado posteriormente pelo Decreto 7.892/2013, era a norma regente da ARP 24/2007, e determinava que aquelas instituições que não participaram da licitação da ARP 24/2007 ('caronas') , como era o caso da SEP/PR, só poderiam adquirir até 100% daquilo que havia sido registrado na ata de registro de preços:
Nas licitações para o fim de registro de preços, as instituições que não participaram, inicialmente, do procedimento, os 'caronas', devem atentar para os limites contidos no art. 8º, caput e §3º, do Decreto 3.931/2001 (Enunciado do Acórdão 1792/2011-TCU-Plenário, Relator Ministro Valmir Campelo) ;
 (...) 
Art. 8º A Ata de Registro de Preços, durante sua vigência, poderá ser utilizada por qualquer órgão ou entidade da Administração que não tenha participado do certame licitatório, mediante prévia consulta ao órgão gerenciador, desde que devidamente comprovada a vantagem.
§ 3º As aquisições ou contratações adicionais a que se refere este artigo não poderão exceder, por órgão ou entidade, a cem por cento dos quantitativos registrados na Ata de Registro de Preços. (Incluído pelo Decreto nº 4.342, de 23.8.2002) 
	i.1) com base nas colunas 6, 9 e 11 da Tabela 4 e compulsando somente as NFS emitidas até 2011 (NFS 731 a 1486) , avaliou-se alguns materiais e serviços fornecidos de expressivo valor ou quantidade, constantes das planilhas orçamentárias apresentadas nos processos de pagamentos de 2008 a 2013 ou naquelas novas planilhas apresentadas em 2015 pelos responsáveis, constatando-se que a SEP/PR ('carona') havia excedido, já em 2011, em mais de 100% os quantitativos registrados na ARP 24/2007, em todos aqueles itens pesquisados, contrariando o art. 8º, § 3º, do Decreto 3.931/2001, conforme demonstra-se na Tabela 5, abaixo:
Tabela 5: Análise de cumprimento pelo 'carona' dos limites de aquisição com base na ARP 24/2007
	ITEM
	DESCRIÇÃO
	QT. AUT. ARP 24/2007 (1) 
	QT. ADIC. AUT. ARP 24/2007
	QT. ADQUI-RIDA 
	% EXCE-  DENTE

	1.3
	Reinstalação de divisória alta
	100 m²
	até 100% 
	434,77 m²
	234,77%

	1.4
	Remanejamento divisória alt
	100 m²
	até 100% 
	526,87 m²
	426,87%

	3.55
	Switch de borda
	6 unidades
	até 100%
	 14 unid
	133,33%

	3.68
	Cabo UTP, categ. 6, 4 pares
	3.000 metros
	até 100% de (1) 
	12.514 metros
	317,14%

	3.83
	Cabo pirastic no-flam 
	2.400 metros
	até 100% de (1) 
	29.997 metros
	1.150%

	3.91
	Cabo UTP, categ. 6
	8.000 metros
	até 100% de (1) 
	31.043 metros
	288,05%

	3.93
	Forn.e inst. Luminária tipo 1
	100 unidades
	até 100% de (1) 
	 290 unid
	190%

 (1) quantidade de itens autorizados pela Ata de Registro de Preços (ARP) 24/2007 para aquisição por cada ente que aderisse à ata: TC 04612720127, peça 13, apenso; 
29.6.	O confronto das novas planilhas apresentadas em 2015 com aquelas dantes existentes no processo, estas integrantes dos processos de pagamento à Engerede Engenharia, apesar de os valores globais terem se mantido idênticos, por si só, não elidem as irregularidades imputadas aos responsáveis pelas citações determinadas pelo item 9.3.3 do Acórdão 483/2015-TCU-Plenário. Houve o remanejamento entre itens orçamentários, sem a especificação dos novos itens orçamentários que abrigaram tais modificações nos gastos, sem prévia justificativa e registro em termos aditivos daquelas mudanças na execução do objeto, em afronta ao art. 66 da Lei 8.666/1993, não havendo a devida demonstração do nexo de casualidade entre os serviços medidos e pagos pela SEP/PR, no montante de R$ 562.806,82, e os serviços efetivamente localizados naquela secretaria, à época dos fatos. 
29.7.	Na verdade, o exame dessas novas planilhas de 2015, além de confirmar que houve dano ao erário e que o débito levantado na Representação (TC Processo 046.127/2012-7) era conservador, dado ao avançado estágio de execução da obra por ocasião das vistorias in loco do TCU em 2012 e 2013 e a grande quantidade de materiais e serviços aplicados, revelou que haviam ocorrido outras irregularidades na execução físico-financeira do Contrato 3/2008: (i) em geral, por ocasião dos pagamentos à Contratada, foram atestadas notas fiscais de serviços e planilhas orçamentárias sem a especificação das salas onde haviam ocorrido as intervenções civis, dificultando o controle de tais despesas (parágrafos 29.5-'d' acima) ; (ii) excessivo período de obras nas salas locadas, denotando a desproporcionalidade entre a utilização dos ambientes para o funcionamento da secretaria e o tempo de suas desativações (parágrafos 29.5-'g' a 'g.2' acima) ; (iii) execução de serviços e aplicação de materiais em salas/locais não previstos no contrato ou não relacionados na planilha orçamentária da ARP 24/2007 (vide parágrafos 29.5-'h' a 'h.4' acima) ; (iv) não atendimento aos limites para as aquisições e compra efetuadas por entes não participantes da licitação da ARP 24/2007 (caronas) , a exemplo da SEP/PR, contrariando o art. 8º do Decreto 3931/2007, norma vigente à época em que foi firmado o contrato em tela (parágrafo, 29.5-'i' a 'i.1' acima) .
30.	A jurisprudência do TCU é pacífica no sentido de que compete ao gestor comprovar a boa e regular aplicação dos recursos públicos, sobretudo em processo de tomada de contas especial, cabendo-lhe o ônus da prova, por força do art. 70, parágrafo único, da Constituição Federal, art. 93 do Decreto-Lei 200/1967 c/c o art. 66 do Decreto 93.872/1986, restando claro que tal comprovação competia, no caso concreto, ao fiscal do contrato, o Sr. Reynaldo Aben-Athar, nomeado por cláusula específica do Contrato 3/2008 e quem atestou todas as notas fiscais de serviços e planilhas orçamentárias, competindo-lhe a responsabilidade de apresentar documentação organizada e consistente, para provar o nexo causal entre os recursos públicos que asseguraram à SEP/PR firmar o Contrato 3/2008 e as despesas incorridas com o pagamento do preço daquele contrato à empresa Engerede Engenharia, como relação de casualidade não provada:
	É dever do gestor público, em especial em tomada de contas especial, trazer elementos probatórios consistentes, coerentes e suficientes, que demonstrem, de forma inequívoca, o bom e correto emprego das verbas geridas, de acordo com as normas pertinentes (Acórdão 2435/2015-TCU-Plenário, Relatora Ministra Ana Arraes) ;
O ônus de comprovar a regularidade integral na aplicação de recursos públicos compete ao gestor, por meio de documentação consistente, que demonstre cabalmente os gastos efetuados, bem assim o nexo causal entre a execução do objeto e os recursos repassados (Acórdão 7240/2012-TCU-Segunda Câmara, Relator Ministro Augusto Nardes) ;
	O fiscal da obra responde por prejuízo decorrente de serviços executados com deficiência aparente e por aqueles inexistentes que foram indevidamente atestados, situação na qual, se for terceiro contratado, cabe também a restituição dos honorários recebidos pelo serviço de fiscalização mal executado, uma vez que, conforme o disposto no art. 76 da Lei 8.666/1993, o fiscal tem uma típica obrigação de resultado (Acórdão 2672/2016-TCU-Plenário, Relator Ministro Benjamin Zymler) .
31.	Quanto à Engerede Engenharia, no âmbito do TCU, a responsabilização de empresa contratada pela administração pública para executar ajustes financiados com recursos federais, condiciona-se, majoritariamente, a comprovação de que a empresa recebeu e não entregou os serviços proporcionais ou que emitiu documentos fiscais dando conta de realização parcial ou total de obra que não ocorreu, ou quando aquela pessoa jurídica de direito privado administra diretamente recursos públicos federais repassados.
31.1.	A Engerede Engenharia emitiu documentos fiscais e planilhas orçamentárias que continham o valor do débito levantado de R$ 562.806,82, dando aparência de regularidade à execução física-financeira do ajuste, recebendo por serviços/materiais não realizados/não fornecidos. Frise-se que, inclusive, as novas planilhas orçamentárias apresentadas pelo Sr. Reynaldo Aben-Athar em 2015, contou com chancela da Engedere Engenharia de que houve o remanejamento de todos os itens orçamentários que constituíram o débito levantados para outros gastos, sem justificativa plausível e/ou a formalização de termo contratual prevendo tais mudanças, com tais condutas atraindo a responsabilização solidária da empresa contratada.
32.	Rejeitam-se as alegações de defesa dos responsáveis, fundamentadas nas novas planilhas de medições/orçamentárias (peças 35, 36 e 41) apresentadas em 2015, pois tais documentos não trouxeram novos elementos para elidir as irregularidades na execução físico-financeira do Contrato 3/2008 atribuídas ao Sr. Reynaldo Aben-Athar e à empresa Engerede Engenharia, já caracterizadas na instrução 53 (mérito) dos autos. 
Últimas Considerações
33.	Apesar do Despacho do Ministro Relator, de 27/3/2017, determinar a devolução dos autos para que a unidade técnica analisasse as novas planilhas de medições/orçamentárias e fotografias encaminhadas pelos responsáveis em 2015 (peças 35, 36 e 41) , verificou-se que o Sr. Reynaldo Aben-Athar encaminhou, por intermédio de procurador constituído nos autos, alegações de defesa, em 27/5/2016 e 16/2/2017, denominadas Memoriais (peças 51, 52 e 57) . 
33.1.	As alegações de defesa contidas nesses Memoriais foram analisadas pela instrução de mérito da unidade técnica do TCU, à peça 53, com exceção do argumento do Sr. Reynaldo Aben-Athar de que a atuação administrativa dessa Corte de Contas estava limitada ao prazo decadencial quinquenal e portanto, as irregularidades ocorridas com base nas datas dos débitos, ou seja, em 6/11, 1/12 e 24/12/2008, 18/2, 24/4, 6/8 e 21/9/2009, 8/3, 23/3 e 9/4/2010, não deveriam ser objeto de instauração de processo de TCE, pois a citação do TCU por aquelas irregularidades deu-se em 4/5/2015 e, portanto, mais de cinco anos após as datas dos débitos imputados aos responsáveis (peças 52 e 57) . O Sr. Reynaldo Aben-Athar, para firmar seu argumento acima, mencionou, também, entendimento análogo do STJ, consubstanciado no julgamento do mencionado Resp 1.480.350-RS.
33.2.	Inicialmente, é oportuno discorrer que decadência e prescrição dizem respeito à perda de um direito (pretensão) , por motivos do não exercício pelo seu titular. Elas fazem parte do direito civil e sua diferença está no estágio onde o sujeito se encontra na busca de seu direito. Na prescrição, o sujeito perde o direito à determinada ação, ou seja, seu direito de exigir algo por meios legais deixa de existir. Na decadência, a pessoa perde o próprio direito material, por não ter formalizado o pedido de seu direito dentro de um prazo definido. 
33.3. 	A matéria em exame não comporta aplicação análoga da Lei 8.429/1992, que trata de improbidade administrativa, estabelecendo prazo de cinco anos para ação do Estado contra agentes que cometem ilícitos, ou da Lei 9.873/1999, que estabeleceu o mesmo prazo de cinco anos para a prescrição da ação punitiva da Administração Pública Federal, no exercício do poder de polícia, para apurar infração na administração pública à legislação em vigor, ou da Lei 9.784/1999, que regula o processo administrativo no âmbito da mesma Administração Pública Federal, pois tratam-se de matérias estranhas à atuação TCU, que é calcada no exercício de controle externo, de previsão constitucional (art. 71 da Constituição Federal) . 
33.4.	O débito ou dano ao erário aqui discutido decorre de ato de gestão lesiva aos cofres públicos, não lhe sendo aplicável o instituto da decadência ou prescrição, uma vez que, no âmbito deste Tribunal, é pacífico que as ações de ressarcimento ao erário são imprescritíveis, conforme dispõe o art. 37, §5º, parte final, da Constituição Federal (Súmula 282 do TCU) :
	Art. 37. A administração pública direta e indireta de qualquer dos Poderes da União, dos Estados, do Distrito Federal e dos Municípios obedecerá aos princípios de legalidade, impessoalidade, moralidade, publicidade e eficiência e, também, ao seguinte:
 (...) 
§ 5º A lei estabelecerá os prazos de prescrição para ilícitos praticados por qualquer agente, servidor ou não, que causem prejuízos ao erário, ressalvadas as respectivas ações de ressarcimento.
33.5.	À luz das determinações da Lei 8.443/1992, que ditam as normas que regem os procedimentos a cargo deste Tribunal, o enunciado do Acórdão 3361/2013-TCU-Plenário, Relator Ministro Raimundo Carreiro, registrou :
	o prazo decadencial previsto no art. 54 da Lei 9.784/1999 é aplicável ao TCU apenas como meio de autotutela no desempenho de sua função administrativa, não se aplicando ao exercício de sua competência constitucional de controle externo
33.6.	E ainda, a decadência quinquenal (art. 54 da Lei 9.784/1999) não se aplica aos processos de controle externo (Acórdão 2900/2014-TCU-Plenário, Relator Ministro Marcos Bemquerer) .
33.7.	O próprio STF decidiu que se aplica às tomadas de contas especial, repita-se, o disposto no art. 37, § 5º, in fine, da CF/1988. Ou seja, a imprescritibilidade, para ações de ressarcimento ao erário (débito) , suplantando a prescrição vintenária, inclusive, prevista no art. 177 do antigo Código Civil (Acórdão 276/2010-TCU-Primeira Câmara, Ministro Relator Walton Alencar) .
33.8.	No caso de aplicações de sanções (multas, p. ex.) , diante da inexistência de normativo específico acerca da prescrição no âmbito dos processos do TCU, a jurisprudência se consolidou no sentido de aplicar as regras gerais estabelecidas no art. 205 do Código Civil de dez anos para a prescrição, conforme os Acórdão 2073/2011-TCU-Primeira Câmara, Ministro Relator José Múcio Monteiro, 5/2003-Segunda Câmara, Ministro Relator Benjamin Zymler e 474/2011-Plenário, Ministro Relator José Jorge, e uniformização, no Acórdão 1441/2016-TCU-Plenário, Ministro Relator Benjamin Zymler. 
33.9.	Como se verificou, o defendente mencionou entendimento do STJ, consubstanciado no julgamento do mencionado Resp 1.480.350-RS' (2016) , sustentando que a ação administrativa do TCU de imputar débito ou aplicar sanções ao administrado não são imprescritíveis, portanto devendo 'encontrar limites temporais, sob pena de ofensa a princípios basilares do Estado de Direito, como a segurança jurídica' (peça 57, p. 2) . O entendimento defendido por esse julgamento é de o poder fiscalizatório do controle externo limitar-se-ia ao prazo decadencial quinquenal, com o responsável argumentando que os débitos mencionados no parágrafo 33.1 (acima) não podiam ser mais objeto de TCE, pois havia decaído o direito do TCU de reaver aqueles recursos, por não ter formalizado o processo em tempo hábil.
33.10.	Sobre os reflexos de decisões de órgãos judicantes a respeito da imprescritibilidade do ressarcimento dos danos ao erário e da atuação punitiva do controle externo (multas) , como o suscitado pelo defendente (Resp 1.480.350-RS) , vários enunciados recentes de acórdãos do TCU (2017 e 2018) ensinam que não se aplicam tais fundamentos ao exercício do controle externo.
33.11.	Utiliza-se como paradigma a análise do Recurso Extraordinário 636.886/STF (2016) (tema 889) , que questionava o lapso temporal de atuação do TCU, inclusive com repercussão geral, análise esta constante em enunciados de acórdãos recentes do TCU. Os enunciados reafirmam que essa decisão da Suprema Corte, em sede de RE, alcançou tão somente a fase judicial do título extrajudicial, não atingindo os processos de controle externo em trâmite. Até o julgamento definitivo em contrário do STF, permanecem imprescritíveis as pretensões de ressarcimento decorrentes de tomadas de contas especiais, não havendo prejuízo ao princípio da segurança jurídica suscitado pelo Sr. Reynaldo Aben-Athar no caso em concreto (Acórdão 7930/2018-TCU-Segunda Câmara, Relatora Ministra Ana Arraes; Acórdão 4053/2018-TCU-Segunda Câmara, Relator Ministro Augusto Nardes; Acórdão 8486/2017-TCU-Segunda Câmara, Relator Ministro Augusto Nardes) .
33.12.	Ainda mais recentemente, no RE 669.069 (Tema 66) , os Ministros da Suprema Corte firmaram tese de repercussão geral, ainda que se tratando de prescrição, no sentido de que 'é prescritível a ação de reparação de danos à Fazenda Pública decorrente de ilícito civil'. Entretanto, essa tese não alcançou prejuízos que decorram de atos de improbidade administrativa, espécie de ilícito civil, regida pela Lei 8.429/1992 (Lei de Improbidade Administrativa) ou os de direito penal, que permanecem, portanto, imprescritíveis.  
33.13.	Dessa decisão, a Procuradoria-Geral da República opôs embargos de declaração, o que instou o STF, em 16/6/2016, a posicionar-se mais claramente acerca de alguns pontos daquele RE, especialmente quanto à delimitação do alcance do julgado:
	a) a tese da prescritibilidade alcança somente os atos danosos ao erário que violem normas de direito privado, como, por exemplo, acidentes de trânsito provocados por agentes públicos ou privados que causem dano ao erário;
	b) a prescritibilidade da pretensão de ressarcimento ao erário em face de agentes públicos por ato de improbidade administrativa, objeto do Tema 897 de repercussão geral, ou atos cometidos no âmbito de relações jurídicas de caráter administrativo, não foi alcançada pela tese da prescritibilidade fixada no julgado embargado;
	c) a tese firmada no julgamento do MS 26.210/DF (prescrição de ressarcimento fundado em título oriundo de tribunal de contas) encontra-se pendente de apreciação definitiva nos autos do RE 636.886.
33.14.	Por fim, além de afastar a decadência e prescrição quinquenal da Lei 9.784/1999, o enunciado do Acórdão 374/2017-TCU-Plenário, Relator Ministro Bruno Dantas, confirma a competência do TCU para atuar nos processos de ressarcimento de prejuízos ao erário (débito) , que essas ações são imprescritíveis, e estabelece prazo prescricional de dez anos para as ações punitivas (multas) :
	A prescrição prevista na Lei 9.784/1999 não se aplica à atividade de controle externo. O instituto da prescrição nos processos do TCU obedece ao art. 37, § 5º, da Constituição Federal, no que tange ao ressarcimento do prejuízo, e ao art. 205 da Lei 10.406/2002 (Código Civil) , no que se refere à pretensão punitiva. Assim, quanto ao débito, a ação é imprescritível, e quanto à aplicação de sanções, ela prescreve em dez anos a contar da data de ocorrência das irregularidades.
33.15.	Nesse sentido, no julgamento do Mandado de Segurança 35.038, a 1ª Turma do STF, por unanimidade, confirmou a jurisprudência dominante sobre o tema ao decidir que o prazo decadencial quinquenal previsto na Lei 9.784/1999 não se aplica a processos de TCE.  A Ministra Relatora Rosa Weber destacou que, conforme jurisprudência pacificada do STF, atos que violam a Constituição não se sujeitam a prazos decadenciais e que os processos de TCE estão sujeitos ao regramento específico da Lei 8.443/1992, o que afastaria aplicação do prazo decadencial previsto na Lei 9.784/1999.
	Reitero a inaplicabilidade do prazo decadencial quinquenal, previsto no art. 54 da Lei n.° 9.784/1999, para regular a atuação da autoridade impetrada em processo de tomada de contas (...) . O ato impugnado no presente mandado de segurança foi proferido em representação, que pode ser convertida em tomada de contas especial, circunstância a conjurar, por si só, a pretendida aplicação linear do previsto no art. 54 da Lei n.° 9.784/1999 (...) .	
33.16	De acordo com a Tabela 4 e parágrafo 33.1 acima, o débito mais antigo imputado aos responsáveis foi em 6/11/2008 e a determinação do ministro-relator para citá-los deu-se em 4/5/2015, passando-se menos de dez anos entre os eventos, preservando-se o direito de o controle externo aplicar ações punitivas (multas) no caso concreto.
33.17.	Desse modo, afastam-se as alegações de defesa do responsável de que o TCU deveria atender ao prazo decadencial de cinco anos em suas ações no âmbito da TCE e que as ações de ressarcimento ao erário não seriam imprescritíveis, negando o pedido do Memorial (peça 57) para que as presentes tomada de contas especial fossem julgadas regulares.
CONCLUSÃO
34.	As planilhas de medições/orçamentárias e as fotografias apresentadas pelos Sr. Reynaldo Aben-Athar e pelos representantes da empresa Engerede Engenharia em 2015 não elidiram as irregularidades lhes imputadas pelas citações do TCU apostas nos Ofícios 366/2015-TCU/SeinfraRodovia e 367/2015-TCU/SeinfraRodovia, respectivamente, datados de 23/4/2015 (peças 4 e 5) , conforme análises precedentes dos parágrafos 18 a 33.17 acima. No mesmo sentido, os Memorais apresentados pelo Sr. Reynaldo Aben-Athar não levaram ao entendimento de que o processo de TCE fosse julgado regular, conforme análise dos parágrafos 33 a 33.17 acima. 
35.	Portanto, adota-se, na essência, a proposta de encaminhamento da SeinfraRod, constante da instrução à peça 53, com exceção de seus parágrafos 60-'f' a 'h' e 'j' (vide item 6 do Parecer do MP/TCU, à peça 58) , e incluindo-se os parágrafos 37-'a', 'e' e 'i', abaixo, desta instrução, e a matriz de responsabilização (peça 66) . 
36.	Por fim, frise-se que as graves irregularidades cometidas pelo Sr. Reynaldo Aben-Athar, no exercício do cargo de fiscal do Contrato 3/2008, já evidenciadas na instrução à peça 53, foram reforçadas pelas análises desta instrução. Essa nova análise confirmou o dano ao erário e que o débito levantado era conservador, dado ao avançado estágio de execução da obra por ocasião das visitas in loco do TCU em 2012 e 2013, vistoria que identificou os materiais que foram pagos e não aplicados naquela obra, e que haviam ocorrido outras irregularidades (vide parágrafos 12 e 29 a 29.7 acima) .
PROPOSTA DE ENCAMINHAMENTO
37.	Ante os fatos expostos, submetemos os autos à apreciação, propondo ao Tribunal:
	a) rejeitar as alegações de defesa apresentadas pelo Sr. Reynaldo Aben-Athar de Sousa, CPF XXX.310.091-XX, e pelos representantes legais da empresa Engerede Engenharia e Representação Ltda., CNPJ 04.823.459/0001-46; 
	b) julgar irregulares as contas do Sr. Reynaldo Aben-Athar de Sousa,  CPF XXX.310.091-XX, na condição de fiscal do Contrato 3/2008 e quem atestou todas as notas fiscais de serviços (NFS) emitidas e liquidadas por conta daquela avença, e da Engerede Engenharia e Representação Ltda. (Engerede Engenharia) , CNPJ 04.823.459/0001-46, empresa executora do Contrato 3/2008 e quem recebeu o pagamento daquelas NFS atestadas, com fundamento no art. 1º, inciso I, 16, inciso III, alínea 'c', § 2º, alínea 'b', 19, caput, e 23, inciso III, da Lei 8.443/1992 c/c com os art. 1º, inciso I, 209, inciso III, e § 5º, inciso II, 210 e 214, inciso III, do Regimento Interno do TCU (RI/TCU) , condenando-os, em solidariedade,  ao pagamento da importância a seguir especificada e fixando-lhes o prazo de 15 dias para que comprovem perante este Tribunal, em respeito ao art. 214, inciso III, alínea 'a', do RI/TCU, o recolhimento da dívida aos cofres do Tesouro Nacional, atualizada monetariamente, e acrescida de juros de mora, calculados a partir da data discriminada, até a data do efetivo recolhimento e com o abatimento de valores acaso já ressarcidos, nos termos da legislação vigente: 
	Valor original (R$) 
	Data da Ocorrência

	3.108,00
	6/11/2008

	134.687,04
	1/12/2008

	112.679,00
	24/12/2008

	31.369,37
	18/2/2009

	47.143,92
	27/4/2009

	5.060,85
	6/5/2009

	14.051,89
	21/9/2009

	2.757,30
	8/3/2010

	36.532,90
	8/3/2010

	453,80
	23/3/2010

	36.532,90
	9/4/2010

	9.582,16
	12/5/2010

	7.318,08
	29/7/2010

	3.630,40
	29/7/2010

	12.455,90
	29/7/2010

	3.400,25
	29/7/2010

	9.060,05
	18/8/2010

	2.071,80
	7/10/2010

	5.553,70
	3/11/2010

	20.056,51
	30/12/2010

	13.286,98
	18/1/2011

	20.056,51
	18/1/2011

	20.056,51
	18/1/2011

	11.901,00
	20/6/2011

Valor atualizado até 30/3/2020, com juros: R$ 1.358.786,46 (peça 67) 
c) aplicar aos Sr. Reynaldo Aben-Athar de Sousa, CPF XXX.310.091-XX, e à empresa Engerede Engenharia e Representação Ltda., CNPJ 04.823.459/0001-46, individualmente, a multa prevista no art. 57 da Lei 8.443/1992 c/c o art. 267 do Regimento Interno do TCU (RI/TCU) , com a fixação do prazo de quinze dias, a contar das notificações, para comprovarem, perante o Tribunal (art. 214, inciso III, alínea 'a', do RI/TCU) , o recolhimento das dívidas aos cofres do Tesouro Nacional, atualizadas monetariamente desde a data do acórdão que vier a ser proferido até a dos efetivos recolhimentos, se forem pagas após o vencimento, na forma da legislação em vigor;
d) autorizar, desde logo, nos termos do art. 28, inciso II, da Lei 8.443/1992, a cobrança judicial das dívidas, caso não atendidas as notificações;
e) autorizar, desde logo, com fundamento no art. 26 da Lei 8.443/1992 c/c o art. 217 do RI/TCU, caso seja do interesse dos responsáveis, o parcelamento da dívida em até 36 (trinta e seis) parcelas, incidindo sobre cada uma, os encargos legais devidos, sem prejuízo de alertá-los de que, caso optem por essa forma de pagamento, a falta de comprovação do recolhimento de qualquer parcela implicará o vencimento antecipado do saldo devedor, nos termos do art. 26, parágrafo único, da Lei 8.443/1992 c/c o art. 217, § 2º, do RI/TCU;
	f) inabilitar o Sr. Reynaldo Aben-Athar de Sousa, CPF XXX.310.091-XX, servidor público federal lotado no Ministério do Meio Ambiente, pelo período determinado pelo Plenário desta Corte de Contas, para o exercício de cargo em comissão ou função de confiança no âmbito da administração pública federal, nos termos do art. 60 da Lei 8.443/1992 c/c art. 270 do RI/TCU, reconhecida a gravidade das irregularidades do caso;
g) comunicar ao Ministério do Meio Ambiente e ao Sr. Reynaldo Aben Athar de Sousa, CPF XXX.310.091-XX, após o trânsito em julgado deste processo, com fundamento no art. 270, § 3°, do RI/TCU, a aplicação pelo TCU da sanção prevista no Art. 60, da Lei 8.443/1992, de inabilitação para o exercício de cargo em comissão ou função de confiança, no âmbito da administração pública federal, imposta ao responsável; 
h) encaminhar cópia do acórdão a ser proferido ao Procurador-Chefe da Procuradoria da República no Distrito Federal, nos termos do § 3º do art. 16 da Lei 8.443/1992 c/c o § 7º do art. 209 do Regimento Interno do TCU, para adoção das medidas cabíveis; e comunicar-lhe que o voto e o relatório da deliberação podem ser acessados por meio do endereço www.tcu.gov.br/acordaos e que, caso haja interesse, o Tribunal pode enviar-lhe cópia desses documentos sem qualquer custo;
	i)  encaminhar cópia do acórdão a ser proferido ao Sr. Reynaldo Aben-Athar de Sousa, CPF XXX.310.091-XX, e aos representantes legais da empresa Engerede Engenharia e Representação Ltda. (Engerede Engenharia) , CNPJ 04.823.459/0001-46, e comunicar-lhes que o relatório e o voto que a fundamentaram podem ser acessados por meio do endereço eletrônico www.tcu.gov.br/acordaos e que, caso haja interesse, o Tribunal pode enviar-lhes cópia desses documentos sem qualquer custo."
2.	Por sua vez, o Ministério Público junto a este Tribunal (peça 71) teceu as seguintes considerações:
O Ministério Público concorda com o encaminhamento sugerido pela SeinfraPortoFerrovia, sem prejuízo de tecer os comentários adicionais que se seguem.
No que se refere à preliminar suscitada pelo Sr. Reynaldo Aben-Athar de Sousa (peças 52 e 57) , de aplicação, a esta TCE, do prazo decadencial quinquenal para a atuac¿a¿o do TCU[footnoteRef:2], quanto ao seu poder fiscalizato¿rio de contas, o Parquet de Contas acompanha o raciocínio desenvolvido no parágrafo 33 da instrução à peça 68 (p. 23-26) e suas decorrentes conclusões. [2:  Menção, às peças 52 (p. 5-6) e 57 (p. 2) , ao Decreto 20.910/1932, que regula a prescrição quinquenal, e à Lei 9.873/1999, que estabelece prazo de prescrição para o exercício de ação punitiva pela Administração Pública Federal, direta e indireta, e dá outras providências.] 
Embora não tenha sido mencionada expressamente nas peças de defesa acostadas aos autos pelo Sr. Reynaldo Aben-Athar de Sousa, mas, considerando ter sido o tema levantado por advogada que representa o responsável, por ocasião de conferência virtual realizada em 20/4/2020, na qual esteve presente este membro do Ministério Público de Contas da União e servidores de seu gabinete, verifica-se a relevância de avaliar eventuais reflexos nesta TCE do recente julgamento proferido pelo Supremo Tribunal Federal (STF) no âmbito do Tema de Repercussão Geral 899 ("Prescritibilidade da pretensão de ressarcimento ao erário fundada em decisão de Tribunal de Contas") .
Ao julgar, em 17/4/2020, o mérito do referido tema com repercussão geral, tendo como leading case o Recurso Extraordinário (RE) 636.886[footnoteRef:3], no qual se discutia o alcance da regra estabelecida no art. 37, § 5º, da Constituição Federal, relativamente a pretensões executórias fundadas em decisões condenatórias de Tribunal de Contas, foi fixada a seguinte tese, nos termos do voto do Ministro Alexandre de Moraes, relator do RE, cujo entendimento foi seguido pelos demais ministros da Corte Suprema[footnoteRef:4]: "É prescritível a pretensão de ressarcimento ao erário fundada em decisão de Tribunal de Contas". [3:  Desfecho do julgamento do RE 636.886, consoante descrição apresentada no site do STF: "O Tribunal, por unanimidade, apreciando o tema 899 da repercussão geral, negou provimento ao recurso extraordinário, mantendo-se a extinção do processo pelo reconhecimento da prescrição." (grifos nossos) .]  [4:  Informação apresentada na descrição da decisão apresentada no site do STF: "Os Ministros Roberto Barroso, Edson Fachin e Gilmar Mendes acompanharam o Relator com ressalvas." (grifo nosso) .] 
A partir da leitura do voto proferido pelo Ministro Alexandre de Moraes, este membro do Ministério Público compreende que a decisão do STF não trata diretamente do andamento de TCEs no âmbito da Corte de Contas. Há que se diferenciar o âmbito de atuação do TCU - que representa, no raciocínio ora apresentado, os demais Tribunais de Contas de todas as esferas de governo - dos demais órgãos estatais que, após a formação do título executivo extrajudicial, exercerão a pretensão executória em juízo, como a Advocacia-Geral da União (AGU) (responsável pela cobrança de multas e débitos a serem recolhidos aos cofres da União, bem como de autarquias e fundações públicas federais[footnoteRef:5]) e os órgãos jurídicos próprios de entidades da Administração indireta que deles dispõem (a exemplo das sociedades de economia mista, empresas públicas e conselhos de classe) . [5:  Portaria 997/2014, da Procuradoria-Geral Federal (PGF) :"Art. 1º Esta Portaria regulamenta, no âmbito da Procuradoria-Geral Federal (PGF) , os procedimentos relativos à análise para inscrição em dívida e cobrança de créditos das autarquias e fundações públicas federais decorrentes de acórdãos do Tribunal de Contas da União (TCU) , e dá outras providências. (...) " (disponível em:  - acesso em 27/4/2020 - grifo nosso) .] 
De todo modo, é possível constatar, à vista do voto do Ministro Alexandre de Moraes, que a interpretação conferida pela Corte Suprema à matéria constitucional, quanto à inteligência do art. 37, § 5º, da Constituição Federal[footnoteRef:6], é a da prescritibilidade, como regra, da pretensão de ressarcimento ao erário. Segundo constou do item 2 da ementa do acórdão, somente seriam imprescritíveis "as ações de ressarcimento ao erário fundadas na prática de ato de improbidade administrativa doloso tipificado na Lei de Improbidade Administrativa - Lei 8.429/1992" (grifo nosso) , conforme tese anteriormente definida na apreciação do Tema 897[footnoteRef:7]. [6:  Constituição Federal:"Art. 37 omissis (...) § 5º A lei estabelecerá os prazos de prescrição para ilícitos praticados por qualquer agente, servidor ou não, que causem prejuízos ao erário, ressalvadas as respectivas ações de ressarcimento." (grifo nosso) ]  [7:  " São imprescritíveis as ações de ressarcimento ao erário fundadas na prática de ato doloso tipificado na Lei de Improbidade Administrativa."] 
Essa exceção à regra da prescritibilidade não seria aplicável à pretensão condenatória exercida no âmbito do processo de contas, diante da ausência de competência dos Tribunais de Contas, constitucional ou legal, para a capitulação dos atos sob sua apreciação como atos dolosos de improbidade administrativa. 
Isso não impede, contudo, que os Tribunais de Contas, diante de indícios de ato doloso de improbidade administrativa, encaminhem os autos ao Ministério Público comum, para que aquele órgão avalie a viabilidade jurídica de perseguir em juízo o ressarcimento do dano ao erário.
Tal possibilidade foi indicada no voto do Ministro Alexandre de Moraes, conforme trecho a seguir:
 (...) exsurgindo elementos consistentes da atuação consciente e dolosa, no sentido de má gestão e de dilapidação do patrimônio público, abre-se a possibilidade de ajuizamento da ação civil pública por ato de improbidade administrativa, na qual (a) os acusados terão plenas oportunidades de defesa e (b) a condenação ao ressarcimento, comprovado o agir doloso, será imprescritível, na forma da jurisprudência desta CORTE. (grifos nossos) 
O prazo prescricional quinquenal adotado pelo Ministro Alexandre de Morais, no julgamento do RE 636.886, por sua vez, guarda relação mais específica com a execução judicial de dívida ativa e decorre da aplicação da legislação federal infraconstitucional ao caso concreto sob análise, extrapolando, assim, a matéria constitucional ali apreciada sob a sistemática da repercussão geral, não se revestindo do mesmo alcance ultra partes.
Ademais, o processo de contas, de caráter não judicial, não se confunde com a execução judicial que pode ser deflagrada a partir do título executivo extrajudicial caracterizado pela decisão proferida pelo Tribunal de Contas, não podendo lhe ser transpostas, sem qualquer ponderação, as regras de prescrição que se aplicam à segunda.
Nesse sentido, ainda que nos pareça necessária a adequação da jurisprudência do TCU à tese fixada pelo STF no Tema 899, no sentido de incorporar o entendimento da prescritibilidade do débito, em revisão do entendimento consagrado na Súmula TCU 282[footnoteRef:8], não nos parece adequada a pronta transposição do prazo prescricional adotado pelo Ministro Alexandre de Morais, naquele caso concreto, para a pretensão condenatória exercida por meio do processo de contas.  [8:  "As ações de ressarcimento movidas pelo Estado contra os agentes causadores de danos ao era¿rio sa¿o [em quaisquer casos] imprescritíveis."] 
Assim, em coerência com o entendimento consolidado da Corte de Contas quanto à incidência do prazo geral de prescrição do art. 205 do Código Civil, à falta de norma específica, às sanções de sua competência, entendemos que o mesmo pode ser estendido, pelas mesmas razões, para a pretensão condenatória de fins ressarcitórios exercida no âmbito do processo de contas.
No caso em exame, considerando que o débito mais antigo é de 6/11/2008 e o mais recente é de 20/6/2011, e tendo em vista que o ato que ordenou a citação dos responsáveis deu-se em 11/3/2015, com a prolação do Acórdão 483/2015-TCU-Plenário, não ocorreu a prescrição.
***
Superadas as questões preliminares, o Ministério Público ressalta que não houve qualquer mudança de entendimento quanto à sua manifestação anterior nos autos (peça 58) , quanto à ocorrência de graves irregularidades na execução e fiscalização do Contrato 3/2008.
Quanto à atuação do Sr. Reynaldo Aben-Athar de Sousa, a derradeira manifestação da SeinfraPortoFerrovia nos autos reforçou as conclusões consignadas na instrução à peça 53, fornecendo as respostas demandadas pelo Ministro Augusto Nardes em seu despacho à peça 59. 
Os documentos indicados no referido despacho (peças 35, 36 e 41) , especialmente as planilhas apresentadas ao TCU somente em 2015 e que representaram o "controle paralelo" efetuado pelo Sr. Reynaldo Aben-Athar de Sousa, em conjunto com a empresa contratada, servem para robustecer a proposta de rejeição das defesas apresentadas pelos responsáveis.
No caso, não há como aceitar que o gestor público, sob a inaceitável justificativa de viabilizar e/ou agilizar o atendimento do interesse da Administração, passe a elaborar documentação à margem da lei, ou seja, com a existência de uma documentação "formal", integrante do correspondente processo administrativo - apresentada pela Engerede à SEP/PR entre 2008 e 2013 e que integrou os processos de pagamentos atinentes à execução financeira do Contrato 3/2008 - e outra "informal", sendo apenas esta última, de acordo com os defendentes, aderente à realidade[footnoteRef:9]. [9:  Vide confronto da documentação formal com a documentação "paralela" na Tabela 4 da instrução à peça 68 (p. 16-18) .] 
A partir do momento em que o fiscal do contrato, Sr. Reynaldo Aben-Athar de Sousa, e a empresa Engerede decidiram pelo distanciamento dos termos fixados pelo Pregão 50/2007 e da consequente Ata de Registro de Preços 24/2007, ambos sob responsabilidade do Tribunal Superior Eleitoral (TSE) , da qual se originou o Contrato 3/2008, assumiram o risco de terem suas condutas reprovadas quando da constatação das "trocas" e "adaptações" consignadas nas medições "paralelas" - das quais resultaram pagamentos com relação aos quais não foi possível atestar o correspondente liame -, referente aos itens e quantidades que, de fato, poderiam ter sido executados nas instalações da SEP/PR. 
O Ministério Público, portanto, não verifica a existência de motivos para alterar o seu posicionamento anterior nos autos, cabendo reprisar, quanto às irregularidades verificadas na execução do Contrato 3/2008, os principais trechos de sua manifestação à peça 58:
7. Quanto à sanção de inabilitação, faz-se necessário tecer comentários adicionais às análises oferecidas, conforme passamos a expor.
8. Ao contrário do alegado pela defesa do Sr. Reynaldo Aben-Athar de Sousa, os ilícitos e impropriedades ora apurados pela Unidade Técnica, considerando sua natureza e extensão, ostentam gravidade suficiente para servir à inabilitação para o exercício de cargo em comissão ou função de confiança no âmbito da Administração Pública Federal, na medida em que obstam o controle da boa e regular aplicação dos recursos públicos, elevando o risco de desfalques e desvios.
 (...) 
12. Ademais, a inobservância da adequada medição dos serviços, corroborada pelo próprio fiscal do contrato e pela empresa em suas alegações de defesa (peça 27, p. 7; peça 35, p. 6) , ajuda a firmar convicção sobre a irregularidade da contratação.
13. Não se mostra razoável que o Sr. Reynaldo Aben-Athar de Sousa, ao se deparar com a falta de planejamento prévio que ocasionou a incompatibilidade das necessidades da SEP com a contratação em questão, atestasse a execução de serviços que não foram efetivamente realizados pela empresa, sendo sua conduta essencial para o desvirtuamento do objeto contratado e para a inviabilidade de se verificar os serviços efetivamente realizados, bem como de se estabelecer nexo causal entre estes e os recursos utilizados, o que faz presumir o débito.
14. Ao contrário, caberia ao fiscal do contrato trazer à baila as desconformidades e irregularidades detectadas na execução dos serviços à SEP, de modo que a entidade deixasse de dar continuidade ao contrato, o que não ocorreu no presente caso.
 (...) (peça 58, p. 2-3 - grifos nossos) 
***
Diante do exposto, este membro do Ministério Público de Contas da União reitera sua concordância com o encaminhamento indicado no parágrafo 37 da instrução à peça 68 (p. 26-28) , sugerindo, tão somente, que, em relação ao Sr. Reynaldo Aben-Athar de Sousa, servidor público federal do Ministério do Meio Ambiente, seja, antes da adoção da medida prevista no art. 28, inciso II, da Lei 8.443/1992 (parágrafo 37, letra "d", da mencionada instrução) , determinado o "desconto integral ou parcelado da dívida nos vencimentos, salários ou proventos do responsável, observados os limites previstos na legislação pertinente", nos termos previstos no inciso I do referido artigo da Lei Orgânica/TCU.
	É o relatório.

8.1. Carla Mayrink Santos Moraes (27789/OAB-DF) e outros, representando Reynaldo Aben Athar de Sousa.  
8.2. Camille de Queiroz Costa (45253/OAB-DF) e outros, representando Engerede Engenharia e Representação Ltda.

Procurador Rodrigo Medeiros de Lima.

TOMADA DE CONTAS ESPECIAL. CONTRATAÇÃO DE EMPRESA. MEDIÇÃO DE SERVIÇOS NÃO EXECUTADOS. PRORROGAÇÃO IRREGULAR DA CONTRATAÇÃO. AUSÊNCIA DE CORRELAÇÃO ENTRE OS ITENS QUE COMPÕEM A ATA DE REGISTRO DE PREÇOS E AQUELES ENTREGUES. ADITIVO ACIMA DO LIMITE LEGAL. FRAUDE. CONTAS IRREGULARES. DÉBITO. MULTA. INABILITAÇÃO PARA O EXERCÍCIO DE CARGO EM COMISÃO OU FUNÇÃO DE CONFIANÇA.

TOMADA DE CONTAS ESPECIAL (TCE)

Secretaria de Fiscalização de Infraestrutura Portuária e Ferroviária (SeinfraPortos).

Trata-se de Tomada de Contas Especial (TCE) instaurada em cumprimento ao Acórdão 483/2015-TCU-Plenário, que cuidou de conversão da Representação (TC Processo 046.127/2012-7) formulada pela ex-Secretaria de Fiscalização de Obras Rodoviárias do TCU (Secob Rodovias) , em face de  irregularidades na execução do Contrato 3/2008 (peça 63) , celebrado entre a então Secretaria de Portos da Presidência da República (SEP/PR) , contratante, e a empresa Engerede Engenharia e Representação EIRELI (Engerede Engenharia) , contratada.
2.	O objeto do mencionado contrato contemplava a prestação de serviços relacionados com a mudança de leiaute, adequação das instalações prediais e serviços afins, em salas alugadas para SEP/PR no prédio do Centro Empresarial Varig (Edifício Varig) (salas 1302 e 1302-Mezanino, no 13º andar; sala 1403-Cobertura, no 14º andar; e sala 103) , no 1º andar, sito no Setor Comercial Norte (SCN) , Quadra 4, Bloco B, Pétala "C" (Torre 3) , Asa Norte, Brasília/DF, com fornecimento de material e mão de obra e decorreu da adesão daquela Secretaria à Ata de Registro de Preços (ARP) 24/2007 do Tribunal Superior Eleitoral (TC Processo 046.127/2012-7, em apenso, peça 2, p. 2 e peça 13) . 
3.	 O preço definido originalmente para execução do objeto foi de R$ 1.767.524,05 para vigência de 21/8/2008 a 20/9/2009. Contudo, devido a sucessivas prorrogações, até 20/8/2013, o valor final chegou a R$ 4.124.813,08 ao final da vigência.
4.	Em inspeção realizada pela unidade técnica deste Tribunal para sanear o processo de contas do exercício de 2010 da Secretaria de Portos (TC Processo 021.063/2011-7) , no período de 4/9 a 6/9/2012, foram observadas as seguintes irregularidades:
 (i) prorrogação irregular da contratação, tendo em vista que o objeto não se caracteriza por serviço de duração continuada, nos termos do art. 57, inciso II, da Lei 8.666/1993, e
 (ii) falta de correlação entre os itens que compõem a ata de registro de preços e aqueles que, de fato, foram entregues à SEP/PR. 
5.	Em consequência dessas irregularidades, a equipe de auditoria formulou representação nos autos do TC Processo 046.127/2012-7, que foi apreciada pelo Pleno por meio do Acórdão 483/2015-TCU-Plenário, cuja integra está reproduzida no relatório precedente.
6.	Em atendimento aos itens 9.3.2 e 9.3.3 do decisum do Plenário do TCU, foi autuado processo de Tomada de Contas Especial/TCE (TC Processo 008.318/2015-8) , com os responsáveis chamados em audiência e/ou citados (peças 1 e 4-9) .  A SEP/PR e a Engerede Engenharia e Representação Ltda. receberam cópia do Acórdão 483/2015-TCU-Plenário (TC Processo 046.127/2012-7, em apenso, peças 70,71, 73 e 74) .
7.	 Em resumo, a presente TCE acerca da execução do Contrato 3/2008 cuida de dano ao erário resultante de pagamentos de serviços não encontrados nas dependências da SEP/PR, especificamente quanto aos itens constantes das tabelas 1 e 2 do Acórdão 483/2015-TCU-Plenário, com entrega atestada pelos responsáveis e de  execução de serviços de gesso em forro mineral, na sala situada no mezanino da torre Pétala C, no Edifício Varig, enquanto todos os documentos de liquidação e pagamento, posteriores a data de execução dos serviços, atestam a execução de serviços distintos, a exemplo do remanejamento de divisórias e instalações elétricas.
8.	Devidamente notificados, o Sr. Reynaldo Aben-Athar de Sousa, fiscal do Contrato 3/2008 e servidor efetivo do Poder Executivo Federal lotado no Ministério do Meio Ambiente, apresentou alegações de defesa à peça 41 dos autos, enquanto a empresa Engerede Engenharia e Representação Ltda. (Engerede Engenharia) , por intermédio de procurador constituído nos autos, apresentou alegações de defesa às peças 35 e 36. Pontua-se que aquela empresa apresentou informações, justificativas e argumentações para afastar as irregularidades lhe imputadas pela citação também à peça 29, com idêntico teor às peças 35 e 36.
9.	O Sr. Reynaldo Aben-Athar foi ouvido, ainda, em audiência, em razão da execução de serviços de gesso em forro mineral, na sala situada no mezanino da torre Pétala C, no Edifício Varig, enquanto todos os documentos de liquidação e pagamento, posteriores a data de execução dos serviços, constantes do processo decorrente do Contrato 3/2008, atestam a execução de serviços distintos, a exemplo de remanejamento de divisórias e instalações elétricas.
10. 	A unidade técnica promoveu a análise das alegações de defesa e das razões de justificativas apresentadas pelos responsáveis (peça 53) e concluiu haver dano ao erário.
11.	Considerando que os responsáveis anexaram aos autos novas tabelas (planilhas medições de serviços/orçamentárias) e fotografias com o intuito de comprovarem a execução dos serviços pagos e que esses elementos não teriam sido considerados pela SeinfraRodovias em suas análises e conclusões sobre o mérito da TCE, determinei a restituição dos autos à unidade técnica de origem para que fosse procedida a análise dos documentos encaminhados às peças 35, 36 e 41, com posterior trâmite regimental pelo MP/TCU.
12.	Após a mencionada análise (peça 68) e diante da gravidade das irregularidades, a unidade técnica mantém sua proposta, com a anuência do D. Parquet, de julgar irregulares as contas dos responsáveis, com aplicação de multa, além da inabilitação do Sr. Reynaldo Aben-Athar de Sousa para o exercício de cargo em comissão ou função de confiança no âmbito da administração pública federal.
13.	No mérito, incorporo às minhas razões de decidir, os pareceres emitidos nos autos pela unidade técnica, cujo teor contou com a concordância do Ministério Público junto ao TCU (MPTCU) , sem prejuízo das considerações a seguir.
14.	As defesas apresentadas pelos responsáveis não merecem acolhida para esclarecer as medições efetuadas e a realização dos supostos serviços executados, conforme se depreende da argumentação trazida aos autos, em essência, de que as divergências observadas pela equipe de auditoria do TCU decorreram das peculiaridades da adesão às Atas de Registro de Preço, uma vez que  os itens que compunham a Ata de Registro de Preços 24/2007 do Tribunal Superior Eleitoral não se ajustavam perfeitamente às necessidades da SEP.
15.	Segundo o Sr. Reinaldo Aben-Athar de Sousa:
Apenas para não ocorrer uma extrapolação demasiada de quantitativos, naquelas oportunidades era respeitado o valor unitário dos produtos, e eles foram distribuídos em outros quantitativos não utilizados na execução ou usados em número menor do que consta na medição, mantidos os valores da referida ata.
16. 	Por sua vez, a Empresa Engerede Engenharia e Representação Ltda. informou que:
No momento da medição era percebido que os quantitativos das atividades descritas na tabela de serviços executados, devidamente atestada, em anexo, eram superiores ao contratado.
Observava-se, além disso, que outros quantitativos contratados não seriam atingidos ou eram totalmente desnecessários. Assim, para o correto pagamento dos serviços executados, o responsável pelo contrato, Sr. Reynaldo, com o mesmo valor unitário do serviço, distribuía as atividades executadas em outros quantitativos não fornecidos por completo ou parcialmente.
17.	Diante do contexto, os responsáveis forneceram novas planilhas de controle paralelo, em que, supostamente, os serviços efetivamente executados eram quantificados (peças 35, 36 e 41) . Segundo eles, a razão para que a equipe de inspeção não identificasse os serviços é que constavam das medições e pagamentos apenas para que compensassem a extrapolação de quantitativos presentes na Ata de Registro de Preços 24/2007 do Tribunal Superior Eleitoral. Os serviços executados, entretanto, eram outros, controlados por uma planilha paralela, que agora é oferecida como "comprovação" da regular execução do contrato.
18.	Vale lembrar que o dano indicado nesta TCE decorre da inexecução de diversos serviços constantes das medições e processos de pagamentos do Contrato 3/2008.
19.	A situação relatada pelos próprios defendentes é grave e caracteriza fraude aos documentos probatórios da liquidação e do pagamento do contrato, nos termos do art. 96, inciso III, da lei 8.666/1993, uma vez que reconhecem a entrega de mercadorias diversas daquelas que constavam dos processos de liquidação e pagamento.
20.	Como ilustração da dimensão das irregularidades, registro trecho do relatório afeto a vistoria in loco realizada pela equipe da Secob Rodovias:
 (...) não foi possível localizar um único metro de tapete em rolo, cor vermelha ou bouclê (foram instaladas, conforme consta das medições, mais de 1.000 m²) , tampouco foi possível observar o "fornecimento e instalação de piso em granito branco polar" (peça com dimensões conforme modulação existente no tribunal) . Já do carpete laminado de madeira, foi observada sua instalação em apenas uma sala com aproximadamente 20m², tendo sido pagos 1.333,70 m² (TC Processo 046.127/2012-7, em apenso, peça 15, parágrafo 7.4) .
21.	A propósito, nos termos do art. 93 do Decreto-Lei 200/1967, quem quer que utilize dinheiros públicos terá de justificar seu bom e regular emprego na conformidade das leis, regulamentos e normas emanadas das autoridades administrativas competentes.
22.	O cenário se agrava quando, por ocasião da análise da prestação de contas anual da SEP/PR no exercício de 2010 (TC Processo 021.103/2011-7) , verificaram-se inconsistências na execução do Contrato 3/2008, denominadas "inadequação das prorrogações do Contrato 3/2008 e superação do limite de acréscimo contratual estabelecido no art. 65 da Lei 8.666/1993".
23.	Com efeito, as novas planilhas de medições/orçamentárias e as fotografias apresentadas, assim como os memoriais encaminhados pelo Sr. Reynaldo Aben-Athar e pelos representantes da empresa Engerede Engenharia em 2015 não são suficientes para elidir as irregularidades imputadas pelas citações.
24.	Quanto ao acervo fotográfico enviado pela Engerede Engenharia em 2015, com o intuito de comprovar a execução do objeto do Contrato 3/2008 verifica-se que tais documentos, quando desacompanhados de provas mais robustas, não são suficientes para comprovar a regularidade da aplicação dos recursos. Além disso, a apresentação dessas fotografias, apesar de poder comprovar a realização de algum serviço, não revela o nexo causal, no caso concreto, entre os recursos públicos repassados para execução do Contrato 3/2008 e a realização do objeto daquela avença, com evidenciação de localização e característica da obra, período de construção, volume de materiais empregados e beneficiários dos recursos. 
25.	Acrescente-se, ainda, observação feita no relatório precedente, que 
no acervo fotográfico em pauta, inclusive, verificam-se fotografias atribuídas às salas 402, 1203, 1102 (peça 36, p. 6-21) , supostamente nos 4º, 11º e 12º andares do Edifício Varig, sendo que o Contrato 3/2008 não previa serviços de mudança de leiaute e adequação das instalações prediais (vide parágrafos 29.1/Tabela 4 c/c 29.3 e 29.5-h.1,  naqueles ambientes do prédio, desacreditando ainda mais aqueles elementos fotográficos de prova.
26.	Em relação à análise das novas planilhas de medições/orçamentárias enviadas, verificou-se que o conteúdo das peças 27, 28, 35, 36 e 41, datadas em 2015, foi examinado pela instrução do TCU à peça 53, com exceção das planilhas de medições de serviços e arquivos de fotos encaminhadas anexadas àquelas três últimas peças: o conteúdo das peças 27 e 28 é idêntico, sendo analisadas aquela última peça, como resposta à audiência consubstanciada no Ofício 365/2015-TCU/SeinfraRodovia (peça 5) e dirigida ao Sr. Reynaldo Aben-Athar; as peças 35 e  36 referem-se às alegações de defesa da Engerede Engenharia e a peça 41, às do retromencionado fiscal do contrato, todas analisadas pela instrução da unidade técnica.
27.	Para comparação das planilhas de medições de serviços apresentadas em 2015 pelos responsáveis com aquelas apresentadas pela Engerede Engenharia entre 2008 e 2013, as quais compuseram os processos de pagamentos ordenados pela SEP/PR na execução financeira do Contrato 3/2008, com a análise das respectivas notas fiscais de serviços, atestação dos serviços, materialidade das despesas e levantamento do débito, a unidade técnica elaborou a Tabela 4 constante do relatório precedente.
28.	A mencionada tabela acaba por retratar diversas inconsistências no processo.
29.	As salas inicialmente alugadas para a SEP/PR no Edifício Varig, de acordo com o Contrato de Locação de Imóvel 127/2007 e aditivos, foram as 1302 e 1302-Mezanino, no 13º andar, 1403-Cobertura, no 14º andar, e posteriormente, foi incluída a 103, no 1º andar (TC Processo 021.063/2011-7, peça 22, p. 3-9, 12-16, 56-58, 84-86, 95-97, 106-107 e 119-120) . 
30. 	A unidade técnica pontua que 
o exame do processo de aluguel das salas da Torre 3, do Edifício Varig para a SEP/PR, demonstrou que os imóveis atendiam às necessidades do órgão. Nesse sentido, parecer técnico de julho/2006, da lavra do Sr. Reynaldo Aben-Athar, comprova que as salas pretendidas estavam  prontas para ocupação imediata pela SEP/PR, dotadas de cabeamento de voz e dados, infraestrutura lógica e telefônica instaladas, sistema integrado de ar condicionado em funcionamento, considerável quantitativo de mobiliário já disponível (mesas, armários, estantes, etc.) e "divisórias necessárias já instaladas" e "relativamente novas", não necessitando de reformas significativas e não reembolsáveis (TC Processo 021.063/2011-7, peça 22, p. 23-27) .
31.	Apesar disso, a tabela comparativa ilustra que o contrato previa gastos de R$ 1.767.524,05 com a execução do objeto e após aditivos, pagou-se para a empresa contratada o montante de R$ 4.124.813,08, resultado da liquidação de 49 notas fiscais de serviços (NFS) , emitidas no período de 30/10/2008 a 22/2/2013 (colunas 1, 2 e 5/5.2 x linha Total R$) . Contudo, na maior parte das Notas Fiscais e planilhas orçamentárias apresentadas na fase de pagamento dos serviços (2008-2013) , não foram especificadas as salas alugadas pela SEP/PR que sofreram intervenções construtivas e de reformas da empesa contratada, dificultando o controle dos gastos pela contratante e exame posterior dos órgãos de controle (Coluna (5/5.1) ) .
32.	Ainda que diversas NFS e respectivas planilhas orçamentárias não identificassem as salas onde ocorreram as intervenções, com parte dessa inconsistência suprida pelas planilhas apresentadas em 2015, e tomando-se em consideração o fato de que os serviços foram executados antes da emissão dos documentos fiscais, verificou-se que muitas dessas salas passaram por reformas recorrentes, não coadunando com o bom estado de conservação em que foram alugadas. Por esse motivo, inexiste proporcionalidade razoável entre o tempo de execução dos serviços e o que sobrou para o funcionamento da SEP/PR no período de 2008 a 2013, indicando que as planilhas de medições/orçamentárias não refletiam os serviços faturados pela Engerede Engenharia, conforme evidências apresentadas no relatório precedente.
33.	Acrescente-se que, considerando alguns materiais e serviços fornecidos de expressivo valor ou quantidade, constantes das planilhas orçamentárias apresentadas nos processos de pagamentos de 2008 a 2013 ou naquelas novas planilhas apresentadas em 2015 pelos responsáveis, constatou-se que a SEP/PR, na condição de "carona" havia excedido, já em 2011, em mais de 100% os quantitativos registrados na ARP 24/2007, em todos os itens pesquisados, contrariando o art. 8º, § 3º, do Decreto 3.931/2001, conforme demonstra-se na Tabela 5 do relatório precedente.
34.	De fato, o confronto das novas planilhas apresentadas com aquelas existentes no processo original, apesar de os valores globais terem se mantido idênticos, por si só, não elidem as irregularidades imputadas aos responsáveis Houve o remanejamento entre itens orçamentários, sem a especificação dos novos itens orçamentários que abrigaram tais modificações nos gastos, sem prévia justificativa e registro em termos aditivos daquelas mudanças na execução do objeto, em afronta ao art. 66 da Lei 8.666/1993, não havendo a devida demonstração do nexo de casualidade entre os serviços medidos e pagos pela SEP/PR, no montante de R$ 562.806,82, e os serviços efetivamente localizados naquela secretaria, à época dos fatos. 
35.	Em suma, diversas foram as irregularidades constantes deste processo:
 (i) em geral, por ocasião dos pagamentos à Contratada, foram atestadas notas fiscais de serviços e planilhas orçamentárias sem a especificação das salas onde haviam ocorrido as intervenções civis, dificultando o controle de tais despesas; 
 (ii) excessivo período de obras nas salas locadas, denotando a desproporcionalidade entre a utilização dos ambientes para o funcionamento da secretaria e o tempo de suas desativações;
 (iii) execução de serviços e aplicação de materiais em salas/locais não previstos no contrato ou não relacionados na planilha orçamentária da ARP 24/2007; 
 (iv) não atendimento aos limites para as aquisições e compra efetuadas por entes não participantes da licitação da ARP 24/2007 (caronas) , a exemplo da SEP/PR, contrariando o art. 8º do Decreto 3931/2007, norma vigente à época em que foi firmado o contrato em tela.
36.	Ante o exposto, devem ser rejeitadas as alegações de defesa dos responsáveis, fundamentadas nas novas planilhas de medições/orçamentárias (peças 35, 36 e 41) apresentadas em 2015, pois tais documentos não trouxeram elementos para elidir as irregularidades na execução físico-financeira do Contrato 3/2008 atribuídas ao Sr. Reynaldo Aben-Athar e à empresa Engerede Engenharia. 
37. 	Por fim, com vistas a afastar a tese acerca da prescrição apresentada pelos responsáveis, teço os seguintes comentários. 
38. 	Em primeiro lugar, resta isento de dúvidas que a jurisprudência consolidada deste Tribunal de Contas da União (TCU) formou-se no sentido da imprescritibilidade das ações de ressarcimento ao erário. Nesse sentido, reproduzo o Enunciado de Súmula no 282, desta Corte: 
As ações de ressarcimento movidas pelo Estado contra os agentes causadores de danos ao erário são imprescritíveis. 
39. 	De outra parte, e à semelhança dos outros julgadores deste TCU, não desconheço a recente decisão exarada pelo Supremo Tribunal Federal (STF) , prolatada no âmbito do Recurso Extraordinário (RE) 636.886/AL, por meio da qual foi fixado o seguinte enunciado para o Tema 899, de repercussão geral: 
É prescritível a pretensão de ressarcimento ao erário fundada em decisão de Tribunal de Contas. 
40. 	Ocorre que, consoante o destacado pelo e. Ministro Benjamin Zymler no leading case que primeiro discutiu o alcance do referido julgado da Corte Suprema (voto condutor do Acórdão 5236/2020-TCU-Primeira Câmara) , ainda há diversas dúvidas sobre a matéria, pois resta possível a conclusão de que a decisão não tratou da prescrição do processo de controle externo levado a efeito no âmbito do TCU mas, sim, da prescrição intercorrente ocorrida durante a fase de execução do acórdão condenatório desta Corte. 
41. 	Na oportunidade, Sua Excelência aduziu que a aludida decisão do STF enfrentou RE interposto pela União contra acórdão do Tribunal Regional Federal da 5ª Região (TRF/5) , ementado como se segue, pelo qual o regional negou provimento a embargos de declaração opostos contra acórdão de sua lavra: 
EMENTA: TRIBUTÁRIO. PROCESSUAL CIVIL. EXECUÇÃO FISCAL. PROCESSO PARALISADO POR MAIS DE CINCO ANOS. PRESCRIÇÃO INTERCORRENTE. OCORRÊNCIA. 1. Para fins práticos, deve-se observar quando a Fazenda Pública foi intimada a providenciar o andamento do feito. Passados cinco anos sem diligências concretas, ocorre a prescrição intercorrente. Caso haja suspensão na forma do art. 40, da Lei n. 6.830/80, ocorre a extinção se o feito permanecer paralisado por mais de seis anos. 2. Na hipótese dos autos, houve o arquivamento sem baixa do processo em 12.08.1999 e até a data da sentença extintiva do feito em 05.06.2006, a Fazenda Nacional não apresentou nenhuma medida concreta quanto à localização do devedor ou de seus bens. Revela-se, portanto, inequívoca a ocorrência da prescrição intercorrente. 
42. 	O Ministro Benjamin Zymler argumentou que, na situação debatida judicialmente, a Fazenda Pública havia deixado a ação paralisada por mais de seis anos, o que ensejou fosse declarada a prescrição intercorrente no caso em tela. Isto é, a questão objeto da controvérsia cingiu-se à prescrição intercorrente ocorrida durante a fase de execução do acórdão condenatório do TCU. 
43. 	Desse modo, ponderou que, com base nessa possível interpretação, a matéria decidida no mencionado feito não teria nenhuma repercussão de ordem prática e jurídica nos processos desta Corte, isso porque o título executivo, que é própria decisão do Tribunal, consoante o art. 19 da Lei 8.443/92, ainda não se formou. 
44. 	Feito esse raciocínio, Sua Excelência acresceu que, ainda se possa interpretar que a decisão do STF também se aplique ao iter do processo de controle externo neste TCU, outras questões, de suma importância visando que este Tribunal estabeleça novo tratamento acerca da prescrição do débito, restariam pendentes de esclarecimento, relevando mencionar as relativas à definição da data de ocorrência do fato irregular ou data do seu conhecimento pelo TCU, bem assim as hipóteses de interrupção da prescrição. 19. 	Em conclusão, conduziu o colegiado a que aplicasse, ao caso in concreto, a jurisprudência do TCU até então vigente, fundamentada no art. 37, § 5º, da Constituição Federal, e consubstanciada na citada Súmula 282, no que tange ao ressarcimento do prejuízo. 
45. 	Anoto que o entendimento acima também foi seguido em outros julgados desta Corte, sendo exemplos os Acórdãos: 1.492/2020, 2.104/2020, 2.182/2020 e 2.336/2020, Rel. Min. Aroldo Cedraz; 2.188/2020, Rel. Min. Raimundo Carreiro; e 2.018/2020, Rel. Min. Ana Arraes, do Plenário; 6.494/2020, Rel. Min. Walton Alencar Rodrigues; 5.236/2020, 6.084/2020, 6.465/2020, 6.466/2020, 7.982/2020, 9.277/2020, Rel. Min. Benjamin Zymler; e 8.550/2020, 9.011/2020, 9.012/2020 e 9.293/2020, Rel. Min. Bruno Dantas, todos da 1ª Câmara; e 5.681/2020, 6.350/2020, 8.316/2020, 8.940/2020, 8.945/2020, 8.947/2020, 8.948/2020, 9.208/2020 e 9.216/2020 da minha relatoria; 5.690/2020, 6.350/2020, 6.575/2020, 6.712/2020, 7.325/2020, 8.021/2020, 8.023/2020, 8.443/2020, 8.649/2020, 8.651/2020 e 8.657/2020, Rel. Min. Aroldo Cedraz; 6.171/2020, Rel. Min. Raimundo Carreiro; 6.207/2020 e 8.498/2020, Rel. Min. Ana Arraes; e 6.707/2020 e 6.726/2020, Rel. Min. Subst. Marcos Benquerer Costa, estes da 2ª Câmara) . 
46. 	Releva, ainda, considerar que em 14 de agosto último a Advocacia-Geral da União opôs embargos de declaração ao já citado acórdão proferido no RE 636.886/AL, objetivando exatamente dirimir dívidas quanto ao alcance da aludida decisão, notadamente para que se tenha como correta compreensão a de que "a tese de repercussão geral no acórdão (...) embargado abrange apenas a fase executiva da decisão do TCU". 
47. 	Nesse sentido, e considerando que os contornos ao final dados pela Corte Suprema após a apreciação dos aclaratórios certamente balizarão a atuação futura deste Tribunal de Contas da União, inclusive com as correções que por ventura se fizerem cabíveis, até em razão de a prescrição ser matéria de ordem pública, acompanho o posicionamento manifestado por esta Casa nos arestos antes mencionados e aplico ao caso em exame a jurisprudência do TCU até o momento firmada.
48.	Desse modo, diante da gravidade dos fatos analisados neste TCE, e tendo em vista que não constam dos autos elementos que permitam reconhecer a boa-fé dos responsáveis, sugere-se que as suas contas sejam julgadas irregulares, nos termos do art. 202, § 6º, do Regimento Interno do TCU, com a imputação do débito atualizado monetariamente e acrescido de juros de mora, nos termos do art. 202, § 1º do Regimento Interno do TCU.
49.	Reconhecida a gravidade das irregularidades do caso, a proposta contempla a inabilitação do Sr. Reynaldo Aben-Athar de Sousa, servidor público federal lotado no Ministério do Meio Ambiente, pelo período de 5 (cinco) anos para o exercício de cargo em comissão ou função de confiança no âmbito da administração pública federal, nos termos do art. 60 da Lei 8.443/1992 c/c art. 270 do RI/TCU. 
50.	Ademais, tem-se por oportuno autorizar, desde logo, nos termos do art. 28, inciso II, da Lei 8.443/1992, a cobrança judicial das dívidas caso não atendidas as notificações. Entretanto, na linha sugerida pelo MPTCU, antes da adoção da medida prevista no mencionado artigo que seja determinado o "desconto integral ou parcelado da dívida nos vencimentos, salários ou proventos do responsável, observados os limites previstos na legislação pertinente", nos termos previstos no inciso I do referido artigo da Lei Orgânica/TCU.
51.	Considera-se, ainda, em razão da gravidade dos atos praticados pelo Sr. Reinaldo Aben Athar de Sousa, oportuno o encaminhamento de cópia da deliberação que vier a ser proferida, à Secretaria de Controle Interno (CISET) da Casa Civil, com vistas à adoção das providências previstas no art. 11, inciso XXV, do Decreto 3.591/2000.
52.	Por fim, apropriado encaminhar cópia da deliberação que vier a ser proferida, bem como do relatório e do voto que a fundamentarem, ao Procurador-Chefe da Procuradoria da República no Distrito Federal, nos termos do § 3º do art. 16 da Lei 8.443/1992 c/c o § 7º do art. 209 do Regimento Interno do TCU, para adoção das medidas que entender cabíveis.
	Ante o exposto, VOTO para que este Tribunal adote a minuta de Acórdão que trago à apreciação deste Colegiado.
TCU, Sala das Sessões Ministro Luciano Brandão Alves de Souza, em 17 de março de 2021.
Ministro JOÃO AUGUSTO RIBEIRO NARDES 
Relator